臺灣高等法院高雄分院刑事判決　　95年度重上更（五）字第55號
上　訴　人　臺灣高雄地方法院檢察署檢察官
上　訴　人
即　被　告　戊○○
　　　　　　　　　　　號（
指定辯護人　本院公設辯護人　李佩娟
上列上訴人因被告殺人案件，不服臺灣高雄地方法院90年度重訴
字第14號中華民國91年7 月4 日第一審判決（起訴案號：臺灣高
雄地方法院檢察署89年度偵字第27195 號、90年度偵字第4220號
），提起上訴，判決後經最高法院第五次發回更審，本院判決如
下：
    主  文
原判決關於殺人部分，撤銷。
戊○○殺人，處無期徒刑，褫奪公權終身，扣案之圓鍬壹把沒收
；又殺人，處無期徒刑，褫奪公權終身，扣案之尼龍繩壹條及前
開之圓鍬壹把，均沒收；應執行無期徒刑，褫奪公權終身，扣案
之尼龍繩壹條及圓鍬壹把，均沒收。
    事  實
一、戊○○因經常出入高雄市○○區○○路23號地下室「統領香
    檳舞廳」跳舞之機會，自誇為英文家庭教師、可教授英文，
    而結識在該舞廳消費之女子。
  (一)民國89年6 、7 月間，戊○○在上開舞廳認識王林春秋，2
    人陸續交往多時，嗣於89年9 月7 日21時30分許，戊○○駕
    駛其所有之車牌號碼E2-6843 號白色三菱牌自用小客車，在
    高雄市○○區○○路、林南街口之全家便利商店前邂逅王林
    春秋，王林春秋乃請戊○○送之返家，戊○○應允後，即搭
    載王林春秋上車，嗣於行經高雄縣鳳山市○○路某處，由王
    林春秋下車購買黑啤酒，戊○○再駛往高雄縣鳳山市○○路
    329 號對面停車場，戊○○、王林春秋分坐該車左前座、右
    前座，飲酒聊天，至翌日（89年9 月8 日）零時許，王林春
    秋開口向戊○○借款新台幣（下同）10萬元，戊○○不允，
    王林春秋即以拳頭敲打戊○○額頭，並口氣不佳辱罵戊○○
    小氣，復稱要找黑社會大哥威脅戊○○家人，致引起戊○○
    不悅，王林春秋又持啤酒瓶丟擲戊○○胸部，經戊○○搶下
    後，復持空酒瓶擊打戊○○頭部，戊○○益發憤怒，竟萌生
    殺人之故意，明知頸部為人體呼吸之重要器官部位，以手扼
    壓掐住他人頸部，將造成腦血行障礙，頸動脈竇反射休克致
    死或呼吸不順窒息死亡之結果，竟施強暴以雙手掐住王林春
    秋頸部達3 至5 分鐘，致王林春秋因窒息當場死亡。戊○○
    見王林春秋已死亡，惟恐被路人發現，乃以車罩將前開小客
    車罩住，再返回其在高雄縣鳳山市○○路台新村3 巷1 之
    1 號住處，拿取其所有之圓鍬1 支，於凌晨1 時許返回現場
    ，駕駛前開小客車將王林春秋屍體載往高雄縣鳳山市○○路
    120 巷44號前之公園預定地，擬將屍體埋在公園內，以棄屍
    滅跡；嗣戊○○見王林春秋佩戴有疑似鑲鑽項鍊1 條、戒子
    2 只、易利信TS28SC型乳白色行動電話手機1 支（內含電池
    2 個）及黑色背袋1 個（內有現金8 百元，及如附表一編號
    1-9 、12、13、15-25 、27-32 等物）等物，竟臨時起意，
    意圖為自己不法之所有，在小客車內將王林春秋之繼承人（
    即其配偶及子女）公同共有之疑似鑲鑽項鏈1 條、戒子2 只
    、易利信TS28SC型乳白色行動電話手機1 支（內含電池2 個
    ）及黑色背袋1 個取下而竊取之，及接續竊取將王林春秋之
    衣服脫光後之黑色絲質2 件式套裝1 套、黑色涼鞋1 雙，將
    王林春秋之屍體抱入距該公園鐵皮圍牆約18.5公尺處之空地
    草叢內，以圓鍬挖掘土坑後，將王林春秋屍體掩埋，前後約
    2 個半小時，於89年9 月8 日4 時許離開埋屍現場，再將王
    林春秋之內衣、褲丟棄在高雄縣鳳山市○○街、善美街口之
    某鐵皮屋旁（未尋獲），並將圓鍬1 支帶回前開武營路住處
    藏放，復將竊取所得之前開財物，分別藏放在其高雄縣鳳山
    市○○路79號9 樓居處及前開自小客車內（竊盜部分已判決
    確定）。戊○○為製造王林春秋尚未死亡之假象，乃於89年
    9 月26日，至高雄市○○區○○路郵政總局代王林春秋繳納
    中國信託商業銀行股份有限公司（以下簡稱中信銀行）信用
    卡帳款2,044 元；又見竊取所得之物中有中信銀行信用卡1
    張，竟意圖盜刷該信用卡，乃模仿王林春秋之簽名於紙張上
    共4 張，然因故放棄，未著手於盜刷。又戊○○平日有送禮
    物給女友之習慣，乃將王林春秋遇害時所穿著之黑色絲質2
    件式套裝（上衣、裙子分開）送洗後，於89年10月初某日，
    前往台南市其女友趙淑貞家，將王林春秋所有之黑色絲質2
    件式套裝、黑色涼鞋1 雙及易利信TS28SC型乳白色行動電話
    1 支（內含電池2 個），均贈與不知情之趙淑貞使用。
  (二)戊○○於殺害王林春秋後，仍如常前往前開舞廳，藉同前手
    法結識女子。嗣於89年11月15日，再以教導英文為由，結識
    任職於法蘭妮美容化妝品公司之鄭淑慧，越數日曾與鄭淑慧
    至鄭淑慧同事家聚餐，復於89年11月24日11時許，以其所有
    0000000000號行動電話撥打鄭淑慧之0000000000號行動電話
    ，2 人相約在高雄縣鳳山市○○路、善美路口之尚品咖啡店
    前見面，鄭淑慧於89年11月24日12時許，駕駛其所有車牌號
    碼YK-4273 號自小客車前去，並將該小客車停放在高雄縣鳳
    山市○○路71號前路旁（車頭朝內），2 人會面後，戊○○
    即帶鄭淑慧回高雄縣鳳山市○○路79號9 樓居處聊天，至89
    年11月24日14時30分許，鄭淑慧欲離開，戊○○乃陪同鄭淑
    慧至前開放置小客車處，鄭淑慧、戊○○進入車內分坐左前
    座、右前座，2 人又繼續聊天，期間不知何故，鄭淑慧以言
    語譏諷戊○○是吃軟飯的小白臉、是「上班」的（意指牛郎
    之類），是社會的垃圾、無恥下流等語，致戊○○心生不悅
    ，2 人乃起爭執，鄭淑慧復出手毆打戊○○，戊○○怒不可
    遏，竟又另行萌生殺人故意，施強暴以雙手緊掐鄭淑慧頸部
    約5 分鐘，見鄭淑慧未加反抗似已斷氣，乃再返回高雄縣鳳
    山市○○路79號9 樓居處客廳拿取其所有尼龍繩1 條（長約
    72公分、直徑約0.5 公分），原欲將鄭淑慧雙手綑綁在方向
    盤上（原因不明），惟返回前開小客車時，見鄭淑慧尚未斷
    氣，乃以該尼龍繩纏繞鄭淑慧頸部，直至鄭淑慧因窒息死亡
    始鬆手，並恐路人發現鄭淑慧屍體，遂至停放在附近之其所
    有E2-6843 號小客車內拿取車罩，將鄭淑慧之小客車罩上，
    以俟夜深無人，較不易為人發現之際再掩埋屍體。後戊○○
    回到前開善美路居處休息，約1 小時後，又駕駛E2-6843 號
    小客車回到高雄縣鳳山市○○路台新村3 巷1 之1 號住處
    ，迨於翌日（89年11月25日）凌晨2 時許，帶其所有同前開
    圓鍬1 支並駕駛E2-6843 號小客車返回鄭淑慧小客車旁，將
    鄭淑慧屍體搬移至E2-6843 號小客車右前座上，再將之載往
    高雄縣鳳山市○○○街、鳳燕一街口之小公園旁，持圓鍬在
    公園內挖掘土坑，耗時約1 個多小時完成，再返回E2-6843
    號小客車內，為避免他人查覺，先以車罩將該小客車罩上，
    於搬運屍體前，又見鄭淑慧佩戴有疑似黃寶石戒子1 只、亞
    米茄牌疑似鑲鑽女用手錶1 只、持有摩托羅拉V3688 型黑色
    行動電話手機1 支及黑色皮包1 個（內有現金700 元、提卡
    款2 張，及如附表二編號6 、8-13、16-19 、22、24等物）
    ，竟臨時起意，意圖為自己不法之所有，將鄭淑慧之衣服脫
    光、將鄭淑慧繼承人（其配偶等）公同共有疑似黃寶石戒子
    1 只、亞米茄牌疑似鑲鑽女用手錶1 只、摩托羅拉V3688 型
    黑色行動電話手機1 支及黑色皮包1 個取下而竊取之（竊盜
    部分已判決確定），再將鄭淑慧屍體拖抱至所挖掘之土坑內
    掩埋，慌亂中將勒死鄭淑慧之尼龍繩1 條遺落在埋屍現場，
    而於89年11月25日凌晨4 時許駕車離開，再將鄭淑慧之內褲
    、胸罩丟棄在高雄縣鳳山市○○○街50號「伶益幼稚園」前
    花圃內，並將圓鍬1 支帶回其前開武營路住所藏放，復將竊
    取自鄭淑慧之財物（除現金外）藏放在E2-6843 號小客車內
    ，鄭淑慧之健保卡則因不詳原因放置在SCY-640 號輕型機車
    置物箱內。戊○○復為防止鄭淑慧之小客車被尋獲而事跡敗
    露，乃於89年11月26日5 時許，以濕紙巾擦拭整理鄭淑慧之
    小客車內部，並將小客車之車頭改朝向馬路，復以其車罩蓋
    住該小客車。
  (三)嗣王林春秋之女乙○○因王林春秋自89年9 月7 日外出後即
    行蹤不明，乃於89年9 月16日向高雄市政府警察局苓雅分局
    三多路派出所報案協尋；而鄭淑慧之夫丙○○亦因鄭淑慧失
    蹤達3 日之久，並以行動電話聯絡未獲回音，亦於89年11月
    27日向高雄市政府警察局刑警大隊報案。後經該大隊組成專
    案小組，依鄭淑慧失蹤前行動電話通聯紀錄，發現戊○○與
    鄭淑慧聯絡頻繁，乃於89年11月28日14時許，至戊○○前開
    武營路住處查訪戊○○，經員警要求戊○○同意開啟SCY-64
    0 號輕型機車置物箱，發現其內有鄭淑慧之健保卡1 張，認
    戊○○涉嫌重大而將之逕行逮捕，旋於89年11月28日15時30
    分許，在戊○○所有之E2-6843 號小客車車內，起獲如附表
    二（除編號1 、2 外）所示鄭淑慧失蹤前穿戴之衣物及持有
    財物，戊○○始坦承殺害鄭淑慧，並於89年11月28日17時許
    ，帶同員警在高雄縣鳳山市○○路71號前起獲鄭淑慧之前開
    小客車，復於89年11月28日18時30分許，帶同員警至高雄縣
    鳳山市○○○街、鳳燕一街口之小公園內，挖出鄭淑慧屍體
    ，並當場扣得其所有供勒死鄭淑慧之尼龍繩1 條。再帶領員
    警在前開「伶益幼稚園」前花圃起獲鄭淑慧之胸罩、內褲各
    1 件，及自前開武營路住處扣得其所有之圓鍬1 支、安全帽
    1 頂、雨衣1 件，復於89年12月19日，在前開武營路住處，
    再起獲戊○○所有之棉質手套1 雙。嗣警方於89年11月29日
    、12月1 日、4 日就前開善美路居處、E2-6843 號小客車再
    進行搜索，另扣得如附表一（除編號34至36外）王林春秋所
    有及戊○○模仿簽名紙張等物，已可合理懷疑王林春秋亦可
    能遭戊○○殺害，惟戊○○堅不吐實，直至90年1 月20日、
    29日，趙淑貞提出戊○○贈與之王林春秋所有之黑色絲質2
    件式套裝等物供警方查證，戊○○始於90年2 月5 日坦承殺
    害王林春秋，並於90年2 月5 日19時40分許，帶同員警至前
    開新強路公園預定地，挖出王林春秋屍體。
二、案經高雄市政府警察局移送臺灣高雄地方法院檢察署檢察官
    偵查起訴。
    理  由
壹、程序方面：
一、按92年1 月14日修正通過之刑事訴訟法施行前，已繫屬於各
    級法院之案件，其以後之訴訟程序，應依修正刑事訴訟法終
    結之。但修正刑事訴訟法施行前已依法定程序進行之訴訟程
    序，其效力不受影響，刑事訴訟法施行法第7 條之3 定有明
    文。所謂已依法定程序進行之訴訟程序，其「效力不受影響
    」，依其立法意旨係指為避免程序之勞費，本諸舊程序用舊
    法，新程序始用新法之一般法則，各級法院於修正之刑事訴
    訟法施行前，已依法踐行之訴訟程序（包含相關證據法則之
    適用），其效力不受影響。故而，對於提起上訴之案件，於
    修正刑事訴訟法施行前，原審法院就可得為證據之證據，已
    依法定程序調查者，其效力亦不受影響而言。又司法院釋字
    第582 號解釋理由雖謂：「為確保被告對證人之詰問權，證
    人（含共同被告及其他具證人適格之人）於審判中，應依人
    證之法定程序，到場具結陳述，並接受被告之詰問，其陳述
    始得作為認定被告犯罪事實之判斷依據。」「被告以外之人
    （含證人、共同被告等）於審判外之陳述，依法律特別規定
    得作為證據者（刑事訴訟法第159 條第1 項參照），除客觀
    上不能受詰問者外，於審判中，仍應依法踐行詰問程序。」
    然因其解釋之效力及適用範圍等，產生疑義，經聲請補充解
    釋。同院經衡酌法安定性之維持與被告基本權利之保障，作
    成釋字第592 號解釋謂：「本院釋字第582 號解釋公布（93
    年7 月23日）前，已繫屬於各級法院之刑事案件，該號解釋
    之適用，應以個案事實認定涉及以共同被告之陳述，作為其
    他共同被告論罪之證據者為限。」「現行刑事訴訟法施行法
    第7 條之3 但書相關部分，非本院釋字第582 號解釋之對象
    。」（見同院釋字第592 號解釋文後段、解釋理由書第四、
    五段）。基上解釋，凡於93年7 月23日前已繫屬於各級法院
    之刑事案件，而其審理跨越新舊刑事訴訟法領域者，該第58
    2 號解釋之適用範圍，僅以個案事實係以具證人適格之共同
    被告之陳述，作為論罪之證據者為限，而不及於其他具證人
    適格之人之供述部分。關於其他具證人適格之人所為陳述，
    如事實審法院於刑事訴訟法施行（92年9 月1 日）前，已依
    法定程序調查者，其效力如何，自應適用刑事訴訟法施行法
    第7 條之3 但書之規定，以為判斷之準據。查本件係於90年
    3 月12日繫屬於第一審法院，91年8 月2 日繫屬於本院，證
    人趙淑貞、李月開、林和三、葉黃玉秀、趙淑貞、林莉馨、
    古婉婷、黃雅楓、葉淑雲、張金滿、查資桂等人於司法警察
    前之陳述，證人趙淑貞、李月開、趙淑貞、丙○○於檢察官
    前之陳述，均在修正刑事訴訟法施行前，且上開證人之證詞
    ，事實審法院已依修正刑事訴訟法施行前之法定程序調查，
    揆諸前開說明，其效力不受影響，本院自得引用為論罪之依
    據。是被告戊○○及其指定辯護人於最高法院第四次發回更
    審時，主張上開證人於警偵訊時所為之陳述為審判外之陳述
    ，故無證據能力等語，均無理由，合先敘明。（最高法院94
    年度台上字第5742號判決可資參照）
二、被告戊○○之自白具任意性：
  (一)被告及其指定辯護人雖均辯稱：被告係因為警員毆打，且揚
    言被告若不承認要對其父母不利，被告才會在警詢中承認殺
    害被害人鄭淑慧，且警員說檢察官和他們是一國的，所以被
    告才沒有向檢察官說有被員警刑求，故被告於警偵訊之陳述
    均無證據能力等語。
  (二)被告雖於89年11月29日首日羈押在臺灣高雄看守所時，自述
    ：「在刑警大隊內三分隊的隊長，因我不承認案情，就用手
    打我頭部及左臉，導致頭昏、牙齦流血，左臉腫疼，因未有
    明顯外傷，因此無就醫」等語，此有該談話筆錄在原審卷(一)
    第228 頁可憑。惟經該看守所檢驗結果則為背部瘀青、右膝
    部擦傷，此有該看守所新收收容人內外傷記錄表在原審卷(一)
    第227 頁背面可按，與被告所述遭刑求之情形已有不合。且
    被告於89年12月1 日檢察官偵訊時，另供稱：「我於（89年
    ）11月23日凌晨在高雄市○○路跌傷，腰部的傷是在棄屍現
    場被死者（指鄭淑慧案）弟弟跩傷，右腳是在上警車時被跩
    傷及九重葛割傷。」等語（見偵查卷第22頁背面），恰與前
    開新收收容人內外傷記錄表所載大致相符，並經法醫師檢驗
    ，僅有「左上肢後肘部有皮下浮腫現象為8.5 ×4.5 公分大
    小」，並無頭部或臉頰之傷勢，此有驗傷診斷書、被告身體
    相片多幀在卷可稽。被告上開辯解，已非可採。
  (三)被告又稱曾於89年12月22日檢察官發交警察機關查證時，遭
    員警以雙手交叉反銬、辱罵刑求，並有民眾日報記者童涵旎
    在場可證。然證人童涵旎於91年6 月17日原審調查時到庭結
    證稱：「當天警員是有比較火爆，但不確定是否有被告所講
    警員對他的舉動，因為被告不說（指對王林春秋案堅不吐實
    ），所以警員比較火爆。」等語（見原審卷(二)第150 頁背面
    ）；於本院前審91年11月11日仍結證稱：「對被告所稱有被
    刑求之事沒什麼印象」等語（見本院上重訴卷第132 頁），
    然警方當日係針對被害人王林春秋失蹤事進行調查，並未提
    及被害人鄭淑慧遭殺害事，被告於當日復否認知悉被害人王
    林春秋之下落，此有該日調查筆錄在偵查卷第116 頁可憑，
    則員警縱有「火爆之動作」，亦與被告就被害人鄭淑慧部分
    之供述無涉，被告亦無因員警「火爆之動作」，而為殺害被
    害人王林春秋之自白。
  (四)再參酌被告自90年2 月5 日警偵訊坦承殺害被害人王林春秋
    後，其後就此部分之自白並無任何更改之情事，倘警員有刑
    求逼供，其向檢察官或法官反應，當使員警知所警惕，被告
    何以不於檢察官或法官訊問時反應上情，何以仍於偵、審中
    自白犯罪，被告雖謂「員警說檢察官與他們是一國的，所以
    警詢後不敢翻供」云云，然查被告當時已36歲，有相當之社
    會經驗，其當知殺人等犯行，事涉重典，茍無其事，豈有輕
    易自白之理，甚至案件經檢察官移審法院後，仍於90年3 月
    12日、90年4 月25日及90年5 月16日法官訊問時，均為上述
    自白。而被告亦肯認製作警詢筆錄之員警陳原鴻並未對其有
    刑求逼供之情形（見本院上重訴卷第72頁），被告於警詢時
    亦可自由陳述；而製作警訊筆錄之警員陳原鴻於本院前審亦
    結證稱：「警訊係採一問一答，有錄音錄影，按被告之供述
    紀錄，被告之律師也在場等情甚明」（見本院上重訴卷第71
    頁、第72頁）。按被告之自白，非出於強暴、脅迫、利誘、
    詐欺、疲勞訊問、違法羈押或其他不當方法，且與事實相符
    者，得為證據，刑事訴訟法第156 第1 項定有明文。亦即被
    告之自白係出於自由意思，且與事實相符者，即有證據能力
    ，本件被告於警詢中之自白係出於自由意志，自得採為本件
    判決之基礎。
  (五)又被告於本院前審聲請傳喚「神采飛揚髮廊老闆」、「泡沫
    紅茶店老闆」、羅瑪莉及其女兒、王慶龍之配偶等人，以證
    明在被告住家樓下有遭員警陳銀煬，用拳頭敲頭、打嘴巴，
    並威脅如沒交代鄭淑慧行蹤，要誣陷被告之父母云云。但被
    告又供稱：「（你說被陳銀煬打，你有無受傷？）只有臉頰
    兩邊有紅腫，而且我是長頭髮，所以紅腫沒被看到。」等語
    （見本院上重訴卷第93頁、第94頁），已難認被告有被刑求
    之情事。且被告於偵審中仍有自白犯罪，並有親筆所寫之自
    白書，更核與被害人屍體相驗結果之事證相符（詳如後述）
    ，足見被告於警詢筆錄之內容，顯非被刑求逼供所為之自白
    。被告另於本院更一審聲請證人羅瑪莉到庭作證，已無必要
    。又經本院前審法官傳訊承辦員警即證人陳銀煬、陳清源均
    「否認有刑求逼供之情事」等語（見本院上重訴卷第92頁至
    第94頁），而當時與陳銀煬同車押解被告之員警即證人辛○
    ○於本院審理時亦證稱：「陳銀煬於警車上並未動手打被告
    ，也沒有強脅被告要承認殺害鄭淑慧，否則要對被告不利」
    等語（見本院更四卷(二)第68、69頁）。綜此，自難認被告警
    詢之自白係遭警刑求逼供所為之供述，其警詢之自白得採為
    被告論罪之依據。
三、另按鑑定人由審判長、受命法官或檢察官就下列之人選任1
    人或數人充之：一就鑑定事項有特別知識經驗者。二經政府
    機關委任有鑑定職務者；鑑定之經過及其結果，應命鑑定人
    以言詞或書面報告；法院或檢察官得囑託醫院、學校或其他
    相當之機關、團體為鑑定，或審查他人之鑑定，並準用刑事
    訴訟法第203 條至第206 條之1 規定，刑事訴訟法第198 條
    、第206 條第1 項、第208 條第1 項分別定有明文。被害人
    王林春秋屍體，DNA STR 型別檢測結果，不排除（極可能、
    機率99.99 ％以上）為乙○○及庚○○（乙○○之兄）之親
    生母王林春秋之可能，此有內政部警政署刑事警察局90 年3
    月1 日（90）刑醫字第21043 號鑑驗書、法務部調查局90年
    2 月8 日（90）陸（4） 字第90008978號鑑定通知書，臺灣
    高雄地方法院檢察署解剖紀錄報告，卷附被害人命案臺灣高
    雄地方法院檢察署鑑定驗斷書、解剖紀錄報告。另被害人鄭
    淑慧案，法務部調查局90年3月5日（90）陸(一)字第90006966
    號檢驗通知書、90年3月22日（90）陸(四)字第90012820號DNA
    鑑定通知書、法務部法醫研究所93年8 月2 日法醫理字第09
    30002426號函及所檢附之鑑定書各1 份，法務部法醫研究所
    94年5 月31日法醫理字第0940002177號函，法務部法醫研究
    所94年5 月13日法醫理字第0940001673號函，內政部警政署
    刑事警察局90年2 月20日（89）刑醫字第194262號鑑驗書，
    國軍高雄總醫院精神科司法鑑定小組為被告作精神狀態之鑑
    定，該院91年3 月25日濟世字第1634號函附鑑定報告書1 份
    ，高雄市政府警察局90年1 月10日高市警鑑字第3127號測謊
    鑑驗通知書，均係檢察官及法院囑託鑑定，應有證據能力。
    另於歷審審理中，或請法務部法醫研究所補充鑑定說明或將
    被告送精神鑑定，均係由審判長、受命法官依法送鑑定，各
    該鑑定結果報告或函文（法醫研究所95年3 月23日法醫理字
    第095000030 號函、財團法人臺灣省私立高雄仁愛之家附設
    慈惠醫院96年5 月17日96附慈精字第0961388 號函附精神鑑
    定書），自均具有證據能力。
四、測謊鑑定，係依一般人若下意識刻意隱瞞事實真相時，會產
    生微妙之心理變化，例如：憂慮、緊張、恐懼、不安等現象
    ，而因身體內部之心理變化，身體外部之生理狀況亦隨之變
    化，例如：呼吸急促、血液循環加速、心跳加快、聲音降低
    、大量流汗等異常現象，惟表現在外之生理變化，往往不易
    由肉眼觀察，乃由測謊員對受測者提問與待證事實相關之問
    題，藉由科學儀器（測謊機）紀錄受測者對各個質問所產生
    細微之生理變化，加以分析受測者是否下意識刻意隱瞞事實
    真相，並判定其供述是否真實；測謊機本身並不能直接對受
    測者之供述產生正確與否之訊號，而係測謊員依其專業之學
    識及經驗，就測謊紀錄，予以客觀之分析解讀，至於測謊鑑
    定究竟有無證據能力，刑事訴訟法並無明文規定，惟實務上
    ，送鑑單位依刑事訴訟法第208 條第1 項規定，囑託法務部
    調查局或內政部警政署刑事警察局為測謊檢查，受囑託機關
    就檢查結果，以該機關名義函覆原囑託之送鑑單位，該測謊
    檢查結果之書面報告，即係受囑託機關之鑑定報告，該機關
    之鑑定報告，形式上若符合測謊基本程式要件，包括：(1)經
    受測人同意配合，並已告知得拒絕受測，以減輕受測者不必
    要之壓力。(2)測謊員須經良好之專業訓練與相當之經驗。(3)
    測謊儀器品質良好且運作正常。(4)受測人身心及意識狀態正
    常。(5)測謊環境良好，無不當之外力干擾等要件，即賦予證
    據能力，非謂機關之鑑定報告書當然有證據能力；具上述形
    式之證據能力者，始予以實質之價值判斷，必符合待證事實
    需求者，始有證明力；刑事訴訟法就證據之證明力，採自由
    心證主義，由法院本於確信自由判斷，惟法院之自由判斷，
    亦非漫無限制，仍不得違背經驗法則及論理法則；測謊檢查
    之受測者可能因人格特性或對於測謊質問之問題無法真正瞭
    解，致出現不應有之情緒波動反應，此時若過於相信測謊結
    果，反而有害於正當之事實認定；一般而言，受測者否認犯
    罪之供述呈現不實之情緒波動反應，不得採為有罪判決之唯
    一證據，若受測者否認犯罪之供述並無不實之情緒波動反應
    ，又無其他積極證據證明其被訴之犯罪事實，自得採為有利
    於受測者之認定；復按刑事訴訟法第206 條第1 項規定：「
    鑑定之經過及其結果，應命鑑定人以言詞或書面報告」，又
    法院或檢察官囑託相當之機關鑑定，準用第206 條第1 項之
    規定，同法第208 條第1 項亦有明文規定；是鑑定報告書之
    內容應包括鑑定經過及其結果，法院囑託鑑定機關為測謊檢
    查時，受囑託之鑑定機關不應僅將鑑定結果函復，並應將鑑
    定經過一併載明於測謊之鑑定報告書中，若鑑定報告書僅簡
    略記載檢查結果而未載明檢查經過，既與法定記載要件不符
    ，法院自應命受囑託機關補正，必要時並得通知實施鑑定之
    人以言詞報告或說明，否則，此種欠缺法定要件之鑑定報告
    不具備證據資格，自無證據能力可言（最高法院93年度台上
    字第948 號判決意旨參考）。本件經檢察官囑請高雄市政府
    警察局專業測謊鑑定人員對被告實施測謊，遵循標準之測謊
    步驟，於完善之測謊室及先進行測謊前階段準備，包含測謊
    前會談與擬訂測謊問題，以區域比對法，並使用測謊儀器比
    對分析結果，有該局90年1 月10日高市警鑑字第3127號鑑驗
    通知書1 份在卷足憑（見偵查卷第399 頁）。依上開判決意
    旨，本件測謊報告應具有證據能力無訛，自得作為論罪科刑
    之依據。
五、按刑事訴訟法第159 條之4 規定：「除前三條之情形外，下
    列文書亦得為證據：一除顯有不可信之情況外，公務員職務
    上製作之紀錄文書、證明文書。二除顯有不可信之情況外，
    從事業務之人於業務上或通常業務過程所須製作之紀錄文書
    、證明文書。三除前二款之情形外，其他於可信之特別情況
    下所製作之文書。」，被告於89年11月25日晚間，持被害人
    鄭淑慧之信用卡，前往高雄市○○路200 號之提款機，意圖
    預借現金，惟因故交易失敗，而未得逞，此業據被告供陳在
    卷，並有上海商業儲蓄銀行90年5 月7 日上信風字第00130
    號函及預借現金交易明細表在原審卷(一)第97頁、第98頁可憑
    。係從事業務之人於業務上或通常業務過程所須製作之文書
    ，經查，亦無顯不可信之情況，上開文書應具有證據能力。
六、本件當事人及辯護人於本院準備程序，均明示同意本案全部
    卷證有證據能力。
七、傳聞法則乃對於被告以外之人於審判外之言詞或書面陳述，
    亦即針對被告以外之人於審判外以言詞或書面所為之供述證
    據而為規範。在被告高雄縣鳳山市○○路台新村3 巷1 之
    1 號住處查扣之圓鍬1 支，及被告帶同偵查員至埋藏鄭淑慧
    現場旁邊草地上起獲扣案之尼龍繩1 條，係以物品之存在本
    身做為證明事實之證據；卷附王林春秋命案挖掘現場相片多
    幀及解剖相片多幀及被害人鄭淑慧命案挖掘現場相片多幀並
    解剖相片多幀，本院前審（更一審）於92年5 月15日當庭勘
    驗扣案尼龍繩之勘驗相片4 幀 （見本院更一審卷第97頁）。
    乃以科學、機械之方式，對於所拍攝內容所為忠實且正確之
    記錄，上開物品、照片在性質上亦非供述證據，無刑事訴訟
    法第159 條第1 項規定之適用。
貳、實體部分：
一、訊據上訴人即被告戊○○固坦承由其行為造成被害人王林春
    秋及鄭淑慧死亡，並稱對殺害鄭淑慧死亡部分認罪，不再爭
    辯。被害人王林春秋死亡部分，應係傷害致死。而先後辯稱
    ：「(一)王林春秋是我傷害行為所造成的死亡，鄭淑慧的死亡
    是我的行為所造成的，我沒有辦法提出直接證據。那段時間
    我因為精神況狀不是很好，有服用安眠藥及將近一瓶的白蘭
    地ＸＯ酒，所以沒有辦法再去回憶，來確認是否我的行為造
    成的，我現在回憶起來應該是我的行為造成的。鄭淑慧的部
    分我不再作抗辯。事後有拿取被害人的財物。(二)因被害人王
    林春秋向我借款不成，發生爭執後，我遂以手掐死被害人王
    林春秋。(三)我沒有在鄭淑慧的車上勒死鄭淑慧，因當日發現
    鄭淑慧已結婚，想要結束不正常關係，鄭淑慧不肯而一再哀
    求，我沒有答應，鄭淑慧才趁我下樓的空檔，在我善美路家
    裡上吊自殺。扣案的尼龍繩太短，不足以勒死鄭淑慧，第2
    天凌晨我還向大樓管理員借地下室遙控器，要把我的小客車
    開到地下室載鄭淑慧屍體去掩埋；(四)殺害王林春秋當天，王
    林春秋強要借10萬元，我沒有錢也不願給她，且因我喝了很
    多酒，意識不是很清楚，王林春秋又一直罵我，在意識不清
    之狀況下，才誤殺王林春秋；(五)我因長年躁鬱症病發有腦傷
    現象，復因躁鬱症病情重度惡化，不得不加重用藥量，而有
    藥物濫用之情況，王林春秋案發當時有出現幻聽、幻像等幻
    覺，記不清誤殺王林春秋那夜是如何渡過」云云。
二、經查：
  (一)關於殺害王林春秋部分：
  (1)89年9 月7 日23時許，被告駕駛其小客車邂逅被害人王林春
    秋應，應其要求而搭載被害人王林春秋上車，行經高雄縣鳳
    山市○○路某處，被害人王林春秋下車購買黑啤酒，再駛往
    高雄縣鳳山市○○路329 號對面停車場，被告與被害人王林
    春秋2 人在車內飲酒聊天，至翌日（89年9 月8 日）0 時許
    ，被害人王林春秋欲向被告借用10萬元，被告不允，被害人
    王林春秋即以拳頭敲打被告額頭，並口氣不佳辱罵被告小氣
    、又揚言要找黑社會大哥威脅被告家人，復持啤酒瓶丟擲被
    告胸部，經被告搶下後，再持空酒瓶擊打被告頭部，被告氣
    憤已極，基於殺人之故意，以雙手掐住被害人王林春秋頸部
    達3 至5 分鐘，致被害人王林春秋因窒息當場死亡，被告見
    被害人王林春秋已死亡，惟恐被路人發現，乃以車罩將前開
    小客車罩住，再返回其在高雄縣鳳山市○○路台新村3 巷
    1 之1 號住處，拿取圓鍬1 支，於（89年9 月8 日）凌晨1
    時許返回現場，再以前開小客車將被害人王林春秋屍體載往
    高雄縣鳳山市○○路120 巷44號前之公園預定地，在小客車
    內將被害人王林春秋之衣服脫光，所持之物品取下，再將之
    抱入距該公園鐵皮圍牆約18.5公尺處之空地草叢內，以圓鍬
    挖掘土坑後，將被害人王林春秋屍體掩埋之事實，業據被告
    自90年2 月5 日警詢時起，歷經檢察官、原審及本院前審多
    次訊問均自承明確。且90年2 月5 日18時許，在前開公園預
    定地挖獲女屍未穿著衣物，由ＳＴＲ型別檢測結果，不排除
    （極可能、機率99.99 ％以上）為乙○○及庚○○（乙○○
    之兄）之親生母王林春秋之可能，此有王林春秋命案挖掘現
    場相片多幀、內政部警政署刑事警察局90年3 月1 日（90）
    刑醫字第21043 號鑑驗書、法務部調查局90年2 月8 日（90
    ）陸（4） 字第90008978號鑑定通知書附於王林春秋之相驗
    卷可憑，又該女屍之「前頸部有掐傷痕跡，解剖發現前頸部
    有皮下出血約2.8 ×2.5 公分大小，前頸部淺層肌肉亦有出
    血，舌骨有骨折現象」，直接引起死亡之傷害為「掐死」，
    有勘驗筆錄、相驗屍體證明書、臺灣高雄地方法院檢察署解
    剖紀錄報告、解剖相片多幀等在王林春秋之相驗卷可稽，復
    有自被告高雄縣鳳山市○○路台新村3 巷1 之1 號住處查
    扣之圓鍬1 支可資佐證，足認被告此部分自白與事實相符，
    堪予採信。
  (2)被告於被害人王林春秋死亡後，見王林春秋佩戴有疑似鑲鑽
    項鍊1 條、戒子2 只、易利信TS28SC型乳白色行動電話手機
    1 支（內含電池2 個）及黑色背袋1 個（內有現金8 百元，
    及如附表一編號1-9 、12、13、15-25 、27-32 等物）等物
    ，竟臨時起意，意圖為自己不法之所有，將疑似鑲鑽項鏈1
    條、戒子2 只、易利信TS28SC型乳白色行動電話手機1 支（
    內含電池2 個）及黑色背袋1 個取下而竊取之，嗣將竊取所
    得之前開財物，分別藏放在高雄縣鳳山市○○路79號9 樓居
    所，及前開自小客車內，另將竊得王林春秋遇害時所穿著之
    黑色絲質2 件式套裝（上衣、裙子分開）送洗後，於89年10
    月初某日，前往台南市其女友趙淑貞家時，將王林春秋所有
    之黑色絲質2 件式套裝、竊得之黑色涼鞋1 雙及易利信TS28
    SC型乳白色行動電話1 支（內含電池2 個），均贈與不知情
    之趙淑貞使用等情，業據被告自白不諱，核與證人趙淑貞於
    警偵訊時證述內容相符（見偵查卷第252 至255 頁，自堪信
    為真實。又被害人王林春秋係有配偶、子女之人，此業據被
    害人王林春秋之女乙○○、庚○○於警詢時說明甚詳（見警
    卷第10頁、偵查卷第33-34 頁），被告竊取被害人王林春秋
    死亡之後，屬其繼承人（即其配偶、子、女）繼承取得所有
    之動產。所犯竊盜之罪，業已判決確定。
  (3)被告辯以王林春秋部分應該是傷害致死，但經鑑驗王林春秋
    屍體「前頸部有掐傷痕跡，解剖發現前頸部有皮下出血約2.
    8 ×2.5 公分大小，前頸部淺層肌肉亦有出血，舌骨有骨折
    現象」，直接引起死亡之傷害為「掐死」，舌骨既有骨折現
    象，足徵其掐捏被害人頸部時，用力至猛，況此一部位，為
    人體呼吸之重要器官，以手扼壓掐住他人頸部，將造成腦血
    行障礙，頸動脈竇反射休克致死或呼吸不順窒息死亡之結果
    ，竟施強暴以雙手掐住王林春秋頸部長達3 至5 分鐘，至王
    林春秋因窒息當場死亡。益徵其殺意至堅，所辯傷害致死云
    云，無非避重就輕之詞。
  (4)96年8 月21日本院審理時被告及指定辯護人本院公設辯護人
    李佩娟請求詰問證人即員警癸○○、壬○○，據檢辯雙方交
    互詰問，癸○○結證略稱：「89年11月間擔任高雄市刑警大
    隊偵一隊偵查員，參與偵辦鄭淑慧、王林春秋兩件殺人案，
    當時掌握部分嫌疑資料之後，把戊○○列為涉案對象之一，
    兵分多路追查，我查訪被告，在其住處樓梯間相遇，經其同
    意掀開而發見機車置物箱有鄭淑慧的資料後，再逮捕被告，
    爾後又查獲另一件殺人案（被害人王林春秋），當時他不承
    認殺害被害人王林春秋，到他家搜索之際，在被告住處衣櫥
    裡面找到一個包包，內有王林春秋證件及一些雜物，根據證
    件查尋王林春秋這個人，當時我們並不知道王林春秋已經被
    殺了。又被告要求換褲子，而在他脫下的牛仔褲口袋查到一
    把（單支）三菱汽車鑰匙，被告仍堅不吐實該車之下落，乃
    到被告住處附近尋找，結果在被告家巷口找到這輛被告所有
    白色三菱汽車用車罩蓋住，因被告已被帶回警局偵訊，乃保
    留現場，回警局後，由被告帶我們去搜索這輛汽車。車裡面
    都是雜物，打開之後就搜到鄭淑慧的東西，被告才承認的。
    剛開始他當然不會馬上承認，經我們帶他到辦公室提示相關
    證據給他看後，到晚上他才承認，帶我們去挖屍體。並非查
    獲被告殺害鄭淑慧命案逮捕被告後，被告馬上承認殺害王林
    春秋，在偵辦鄭淑慧命案時，被告沒有主動供出王林春秋也
    是他殺害的，她的家人說她已經失蹤很久了。先前也查知被
    告曾擔任英文家教，在舞場跳舞也認識幾個跳舞的朋友，從
    這些線索擴展查知被告有與王林春秋交往，依據王林春秋最
    後的通聯記錄，聯絡人是被告，KTV 的店員說被告當晚有帶
    一個女孩子去過，我們已經掌握被告有可能跟王林春秋去過
    這家KTV ，我們認為王林春秋失蹤當天，最後接觸的人可能
    是被告。查了很久以後，又找到台南一個女孩子（姓名忘記
    了），這名女性朋友提供說被告有送他一件衣服、鞋子及一
    支手機，這個女孩發現鞋子好像有人穿過，衣服好像有洗過
    的樣子，這個女孩子有問被告為何將衣服洗過，被告回答說
    在百貨公司買了以後怕不乾淨，所以先送洗過再送給她，這
    個女孩子跟我們配合把衣物提出來當證物，經王林春秋女兒
    指認是其母親所有，才知道這些衣物、手機都是王林春秋的
    遺物。這些證物我們都有請王林春秋的女兒指認，當時被告
    及他的律師、檢察官都有在場，這時被告才承認。」等語。
    另壬○○結證稱：「偵辦過程中，查訪鄭淑慧同事，提到鄭
    淑慧有一個朋友即被告戊○○，而去查訪被告，當時我奉命
    到鄭淑慧家加裝電話追蹤器，後來經小隊長召喚我回去，得
    知在搜索被告機車時有查到鄭淑慧證件。這兩個案子從頭到
    尾被告都不承認，被告連埋屍地點都不講清楚，是直接帶我
    們去，告訴我們到哪個路口轉哪個彎。是到最後沒有辦法辯
    解，不得已而伏首認罪。本件搜索、扣押的文書方面是陳原
    鴻處理，他比較清楚，這部分要以陳原鴻的證述為主。」等
    語。均不能證明被告自首加害王林春秋（及後述之鄭淑慧）
    。被告辯係出於自首，自無可取。
  (二)關於殺害鄭淑慧部分：
  (1)被告係於89年11月15日，在統領香檳舞廳結識被害人鄭淑慧
    ，後於89年11月24日11時許，與鄭淑慧約在高雄縣鳳山市○
    ○路、善美路口之尚品咖啡店前見面，被害人鄭淑慧於89年
    11月24日12時許，駕駛其所有小客車前去，並將小客車停放
    在高雄縣鳳山市○○路71號前路旁，2 人會面後，被告即將
    被害人鄭淑慧帶往其高雄縣鳳山市○○路79號9 樓居處聊天
    ，至14時30分許，鄭淑慧欲離開，被告乃陪同鄭淑慧至前開
    放置小客車處，被害人鄭淑慧及被告進入車內分坐左前座、
    右前座，2 人又繼續聊天，期間被害人鄭淑慧以言語譏諷被
    告是吃軟飯的小白臉、是上班的，是社會的垃圾、無恥下流
    等語，致2 人起爭執，被害人鄭淑慧復出手毆打被告，被告
    怒不可遏，乃又本於殺人之犯意，以雙手緊掐被害人鄭淑慧
    頸部約5 分鐘，見被害人鄭淑慧未加反抗似已斷氣，再返回
    高雄縣鳳山市○○路79號9 樓居處客廳拿取尼龍繩1 條，原
    欲以之綑綁被害人鄭淑慧雙手於方向盤上，惟再返前開小客
    車時，見被害人鄭淑慧尚未斷氣，乃再以該尼龍繩纏繞被害
    人鄭淑慧頸部，直至被害人鄭淑慧因窒息死亡始鬆手，並恐
    被路人發現被害人鄭淑慧屍體，乃至停放在附近之其所有小
    客車內拿取車罩，覆罩於鄭淑慧之小客車上，以俟夜深無人
    之際處置掩埋屍體，嗣被告回到高雄縣鳳山市○○路79號9
    樓居處休息，約1 小時後，又駕駛其小客車回到高雄縣鳳山
    市○○路台新村3 巷1 之1 號住處，迨於翌日（89年11月
    25日）2 時許，帶同前開圓鍬1 支，並駕駛其小客車返回被
    害人鄭淑慧小客車旁，將被害人鄭淑慧屍體搬移至其所有E2
    -6843 號小客車右前座上，再將之載往高雄縣鳳山市○○○
    街、鳳燕一街口之小公園旁，持圓鍬在公園內挖掘土坑，耗
    時約1 個多小時完成，再返回其小客車內，以車罩將該小客
    車罩上，把疑似黃寶石戒子1 只等物取下，並將被害人鄭淑
    慧之衣服脫光，再將被害人鄭淑慧屍體拖抱至所挖掘之土坑
    內掩埋棄屍，慌亂中將勒死被害人鄭淑慧女之尼龍繩1 條遺
    落在埋屍現場，而於（89年11月25日）4 時許駕車離開埋屍
    現場，再將被害人鄭淑慧之內褲、胸罩丟棄在高雄縣鳳山市
    ○○○街50號伶益幼稚園前花圃內之事實，業據被告於89年
    11月28日、29日警、偵訊時、89年11月29日原審法院羈押訊
    問時、89年12月1 日、2 日偵訊時、90年3 月12日、4 月25
    日、5 月6 日原審調查時，及90年6 月5 日答辯狀中，均一
    再自承有掐死被害人鄭淑慧之行為，其於90年2 月20日親手
    書寫之自白書，除陳述自己成長過程及犯案之心路歷程外，
    並供稱：「…在酒醉后受其兩女（按指王林春秋、鄭淑慧）
    威脅、辱罵、攻擊下，只想請她們冷靜下來和免受攻擊之防
    衛，故以右手勒頸，惟其仍再三辱罵、攻擊，方於氣憤、抵
    抗使勁下，失手造成悲劇…」云云（見89年度偵字第27195
    號卷第415 頁），被告亦明確供承被害人鄭淑慧確實為其所
    殺害無訛。尤以本院準備程序及審理時，仍迭稱「鄭淑慧的
    死亡是我的行為所造成的，鄭淑慧的部分我不再作抗辯」等
    語，即殺害鄭淑慧部分完全認罪。
  (2)員警於89年11月28日18時30分許，在前開小公園內挖獲女屍
    未穿著衣物、頸部左前方發現疑似掐痕、頸部右側發現疑似
    勒痕，此有卷附被害人鄭淑慧命案挖掘現場相片多幀可按，
    復有勘驗筆錄、相驗屍體證明書、臺灣高雄地方法院檢察署
    鑑定驗斷書、解剖紀錄報告、解剖相片多幀等均在鄭淑慧之
    相驗卷可稽。又扣案尼龍繩1 條，係被告帶同偵查員至埋藏
    鄭淑慧現場旁邊草地上發現，被告當時表示即用此條繩子將
    她勒死，且證人即偵查員陳原鴻亦於本院前審到庭結證：「
    扣案的繩子在被告埋鄭淑慧旁邊即開挖處旁邊的草地發現到
    的。他帶我們去現場已經晚上6 點多，他在1 棵矮樹下挖，
    後來警察局的探照燈來，才看到開挖地點旁邊（張手，約比
    手臂寬）有這條繩子。」、「後來開挖，探照燈也來了，我
    們問他如何將鄭淑慧勒死，他說是尼龍繩，剛好這條繩子就
    在旁邊很明顯，他看到這條尼龍繩，他就說是用這條勒死他
    的。」等語（見本院更一審卷第84-85 頁）。被告在本院前
    審辯稱：「扣案繩子長度不足造成鄭淑慧勒痕，實際是她轉
    了2 圈上吊死亡。」等語。然查：關於勒掐與自縊死亡之
    法醫學觀點：以繩類工具壓迫頸部致死，通常不是勒死就是
    吊死，如果頸部勒痕是水平的繞行1 圈，即是勒死，但若不
    是1 圈，而是只有前側，並且大致上後側比兩側來得高，頂
    點向上呈現八字形狀，那麼雖亦以繩類工具壓迫頸部致命，
    但卻是利用自己體重來吊死的；當出現局部壓迫之傷痕，就
    是掐死，掐死是用手指，所以勒死大部分是他殺，上吊死是
    自殺，而掐死則一定是他殺（參見八十島信之助著，法醫學
    入門，第31頁及第33頁，牧村圖書有限公司出版）。又典型
    自縊死亡，在側頸部為左右平均向後上方上昇，續過耳後至
    枕部而消失，後面開口呈八字形，即索溝呈Ｕ字型，前頸部
    最深以後漸次變淺；至扼死則加害者多同時將氣道、神經、
    血管向上後方強壓，致氣道狹窄、腦血行障礙、頸部神經叢
    之刺激等為其死因，可以瞬間發生上喉頭神經休克，其中頸
    動脈竇為中心之反射致突然呼吸停止及心臟麻痺為主要死因
    （參考葉昭渠編者，最新法醫學第149 頁、第155 頁，南山
    堂出版社）。本件被害人鄭淑慧屍體頸部外觀及解剖結果
    ：頸後部有橫向紅色及紫黑色條紋線，疑似索溝；頸前部左
    側有黑色不規則印痕，疑似掐痕」等情，此有鑑定驗斷書附
    卷可證（見鄭淑慧相驗卷第17、20頁），又前頸部有索溝痕
    跡，為水平橫走之圓圈索溝，索溝數目為1 圈，與纏頸1 圈
    之勒痕情形相符；右頸部有長條形之纏頸瘀傷2 處，上方瘀
    傷約6 ×3 公分大小，下方瘀傷約4 ×1 公分，且瘀傷中間
    為索溝痕跡；左頸部至後頸部有2 處長條型之纏頸痕跡，上
    方瘀傷約10×1 公分、下方瘀傷約7 ×4 公分，且瘀傷中間
    為索溝痕跡，寬度約為1 公分；舌骨有骨折，與生前有被扼
    過之情形相符，並因被勒死導致窒息而死亡，舌頭表面有淤
    泥，舌骨有骨折，有被扼過之證據等情，亦有臺灣高雄地方
    法院檢察署解剖紀錄報告足憑（見鄭淑慧相驗卷第29-33 頁
    ）。扣案之尼龍繩勘驗結果：該繩長約72公分、直徑約0.
    5 公分，繩尾2 端似利器剪斷痕跡，有部分鬆開，鬆開處各
    約15公分，似人為鬆開，非自然鬆開，鬆開原捲起處無污穢
    痕跡，若以此尼龍繩纏繞人頸部（約30至40公分）1 圈，尚
    有著力點足以勒緊，除有該尼龍繩扣案可佐，並經本院前審
    （更一審）於92年5 月15日當庭勘驗，並有該勘驗相片4 幀
    在卷可稽（見本院更一審卷第97頁）。依被告上揭供述，
    其先以雙手掐住鄭淑慧脖子，待其昏厥之後，自住處取扣案
    尼龍繩1 條至鄭淑慧車上，見鄭淑慧尚未斷氣，且仍在辱罵
    ，即以該條尼龍繩從鄭淑慧右頸部往後以順時針方向繞1 圈
    至1 圈半直至斷氣息，該繩之交叉點應在後頸部，故整個施
    力重心應在後頸部及左右頸部。佐以前開驗斷書及解剖紀錄
    ，鄭淑慧之頸部有掐痕、舌骨骨折之現象，均可證明鄭淑慧
    生前確曾遭人以手扼掐其頸部。且鄭淑慧前頸部有1 圈索溝
    痕跡，右、左頸及後頸有長條淤痕2 處，索溝痕跡為1 公分
    ，而扣案之尼龍繩長度約為72公分、直徑約0.5 公分，若依
    被告自白所描述情狀，其用手扼掐鄭淑慧頸部後，鄭淑慧應
    已成昏厥狀態，無力反抗，故被告進而以該繩索勒住鄭淑慧
    之頸部時，因使力點無法掌握，再加上被告當時情緒激動起
    伏，抓握尼龍繩之雙手會不停扭動，且人之皮膚由數層細胞
    所構成，從基底層、棘皮層、顆粒層乃至最外面之角質層，
    細胞會製造角質之皮膚蛋白質，此種構造即會有彈性或伸展
    ，提供相當程度之強度與彎曲度（參許元昱等人譯著，生物
    學下冊第706 頁，合記圖書出版社），故以繩往下壓時皮膚
    亦同時受力，其受力面積定會比原物為大。因此，鄭淑慧頸
    部有較該繩直徑約0.5 公分為寬之索溝1 公分，即符合常理
    。且被害人鄭淑慧之死因究竟如何？究竟是自殺或他殺？
    扣案之尼龍繩是否為兇器？被告既曾一再爭執，本院前審乃
    將本件送請法務部法醫研究所鑑定死因，其鑑定結果，認定
    ：「1.死者鄭淑慧於89年11月24日中午時間似確曾前往兇嫌
    戊○○住處，若無跡證支持在葉嫌住處內行兇之證據，則可
    依現場勘察結果及鄭員車內跡證支持死者確於死者車內遭葉
    嫌扼縊致（至）死。2.死者血液濃度高達0.160 ％（Ｗ／Ｖ
    ）並存有高於8ug ／ml安非他命類藥物（ＴＤＸ），死者雖
    已呈中度腐敗情形，仍能測得高濃度酒精成份及安非他命成
    份，無法排除死者已達中度酩酊醉意及安非他命中毒狀況下
    再遭扼縊窒息死亡。由於車箱內較狹窄，惟死者鄭淑慧女子
    身高169 公分，若非在酒精等藥物影響下，較不易在無明顯
    抵抗痕跡之狀況，遭兇嫌絞扼窒息死亡。胃內容物呈液體狀
    只剩少許胃液可能為死後變化所致，仍無法排除生前有使用
    飲料之可能性。3.由死者鄭淑慧頸部確有生前繩絞縊及手扼
    之痕跡，檢送尼龍繩索長71公分（本院更一審勘驗之長度約
    為72公分，二者大致相符），一般正常人環頸長度均不大於
    40公分，且索溝呈半行環形纏頸1 圈之絞縊痕等似支持檢送
    繩索符合繩索縊扼之可能兇器。4.死者口腔深部含有大量泥
    沙，無法支持有生前掩埋（活埋）之證據。5.由以上死者鄭
    淑慧女子死亡經過及檢驗判明：「死者之死亡機轉為呼吸性
    休克，死亡原因為生前有酒精中毒及疑安非他命中毒達中度
    酩盯醉意時遭繩絞縊及手扼致窒息引起呼吸性休克而死亡。
    死亡方式為『他殺』。」此有法務部法醫研究所93年8 月2
    日法醫理字第0930002426號函及所檢附之鑑定書各1 份附於
    本院更三審卷(一)第167-178 頁可憑。本院前審（本院更四審
    ）復依被告所請檢送被害人鄭淑慧案之相驗卷、解剖紀錄報
    告及照片、扣案繩索，送前開法務部法醫研究所判斷（見本
    院更四審卷(一)第246 頁），死者頸部之勒痕是否為扣案之繩
    索所造成？經法務部法醫研究所比對結果，謂：「死者鄭淑
    慧遭絞扼窒息死亡，研判頸部之勒痕應包括手扼於前頸及繩
    索環頸造成水平橫走之原溝痕跡，檢送之繩索比較屍體上遺
    留之環頸索溝痕跡應可達相符合工具痕跡之程度」，此有該
    所94年5 月31日法醫理字第0940002177號函附於本院更四審
    卷(一)第259 頁可稽。可見法務部法醫研究所之鑑定結果與本
    院之認定相同，則被告所稱被害人係上吊自殺云云，無非卸
    責之詞。蓋上吊自殺之頸部不會有掐痕，乃自明之理。又扣
    案之尼龍繩無法繞被害人頸部2 圈，頂多1 圈半，被告先前
    自白核與本院前審勘驗尼龍繩長度結果符合，且解剖紀錄報
    告中前頸亦僅有1 圈索溝痕跡，法醫鑑驗之情狀，與前述各
    學者著述正相吻合，足認被告自白與事實相符。設若以被告
    所稱鄭淑慧係以童軍繩繞頸2 圈上吊自殺為例，則童軍繩無
    論由前往後繞，或由後向前繞，前頸部應會有3 圈索溝痕跡
    ，不可能如上開解剖報告所記錄之1 圈索溝痕跡。何況上吊
    自殺時，其支撐點及重力皆應集中在前頸部，即使繞頸2 圈
    上吊，前頸部之瘀傷痕跡應較後頸部深且重，惟參酌鄭淑慧
    遭殺害棄屍照片（見編號39、40、42至44）以觀，其後頸部
    之瘀傷痕遠深且重於前頸部之傷痕。因此，被告以鄭淑慧頸
    部傷痕差不多類似，或自縊與勒殺之內外傷痕無法分辨為由
    ，聲請傳喚法醫蕭開平、尹莘玲及許逸文出庭確認是否遭他
    人勒殺或自縊，實無必要。綜上所述，鄭淑慧之死因不可能
    為上吊自殺，確係遭被告以手扼掐頸部昏厥後，再以扣案之
    尼龍繩將其勒斃，已堪認定。本院前審於94年4 月12日發
    文並檢送扣案繩索1 條，請法務部法醫研究所就被告爭執事
    項做鑑定，鑑定完畢，法務部法醫研究所於94年5 月13日發
    文函覆本院，並檢還繩索1 條，嗣本院法警陳財能於94年5
    月19日攜同本院94年4 月29日第2717號函及法務部法醫研究
    所94年5 月13日函文檢還之繩索，至法醫研究所請該所為相
    關事項之說明，法醫研究所於94年5 月13日法醫理字第0940
    001673號函覆本院，並檢還繩索1 條，此有上開函文及法務
    部法醫研究所收件清單在卷可考（見本院更四卷(一)第217 、
    245 、246 、247 、259 頁）。本院前審於95年3 月17日審
    理時提示法務部法醫研究所94年5 月31日檢還之繩索，發覺
    與本件原扣案之繩索不同，此有本院勘驗筆錄及原審、本院
    前審勘驗筆錄及其所附之相片在卷可憑（見本院更四卷(三)第
    69、74、75、108 、109 頁、原審卷(二)第120 頁、本院更一
    審卷第99頁），乃請法務部法醫研究所查明，嗣經該所清查
    後，復於95年3 月23日法醫理字第095000030 號函檢還原扣
    案繩索，並檢附受理本院94年4 月29日函詢事項後，該所為
    鑑定時之檢驗紀錄2 紙，此有該函及檢驗紀錄附於本院更四
    審卷(三)第80-82 頁可稽，可證法務部法醫研究所受理本院94
    年4 月29日委託鑑定後，該所係依原扣案之繩索做檢驗，並
    非以94年5 月31日函文檢還本院之他案繩索做鑑定。是被告
    以本院95年3 月17日審理時提示之繩索與原扣案之繩索不一
    ，據以質疑前開94年5 月31日法醫理字第0940002177號函之
    鑑定結果有違誤云云，不足採信。被告就此部分復聲請傳喚
    蕭開平、陳財能、周宜鴻等人證明送驗之繩索與扣案之繩索
    是否同一，顯無必要。被告復請求鑑定扣案之繩索上是否
    有被害人鄭淑慧DNA 之血跡反應，以辨明扣案之繩索是否為
    作案之工具。惟經送法務部法醫研究所鑑驗扣案之繩索是否
    殘有任何可供鑑別DNA 之檢體，該所覆稱：「送驗繩索無血
    跡反應」，此有本院94年4 月12日第2660號函、法務部法醫
    研究所94年5 月13日法醫理字第0940001673號函在卷可稽（
    見本院更四卷(一)第198 、245） 、（又法醫研究所此次檢驗
    之繩索確為原扣案之繩索，此有檢驗紀錄2 紙附於本院更四
    審卷(三)第83-84 頁可憑）。扣案之繩索上既無殘留血跡可供
    比對DNA ，本院亦無從依被告之聲請送請鑑定。況審判期日
    調查之證據，係指與待證事實有重要關係，在客觀上顯有調
    查必要性及可能性之證據而言，故其範圍並非漫無限制，必
    其證據與判斷待證事實之有無，具有關連性，得據以推翻原
    判決所確認之事實，而為不同之認定，若僅係枝節性問題，
    或所證明之事項已臻明瞭，當事人聲請調查之證據，僅在延
    滯訴訟，甚或就同一證據再度聲請調查，自均欠缺其調查之
    必要性。（最高法院94年度台上字第1725號判決要旨參照）
    。被告復謂：「被害人鄭淑慧若是被勒斃而非自殺，則其
    衣褲內必有脫肛後之排泄物殘留其上」云云（見本院更四審
    卷(一)第204 頁），而請求本院將被害人鄭淑慧之衣褲送檢驗
    。然經本院向法務部法醫研究所查詢：「遭勒死及上吊自殺
    之死者，是否均會脫肛？」該所覆稱：「脫肛（脫糞）為法
    醫學稱為非特異之症狀之一，一般遭勒死及上吊自殺之死者
    可因窒息引起副交感神經亢奮引致脫肛之概率較高，惟非均
    會脫肛」，此有本院94年4 月12日第2660號函、法務部法醫
    研究所94年5 月13日法醫理字第0940001673號函在卷可稽（
    見本院更四審卷(一)第198 、245 頁），足徵被告前開辯解已
    與專業意見不合。待本院前審於94年12月19日審理庭當庭提
    示上開函文時，被告復改口稱：「請求查明應該是脫尿，而
    非脫肛」云云（見本院更四審卷(二)第198 頁），並稱：「我
    誤以為脫肛就是脫尿的意思，我係聽關在看守所的同學講的
    及看HBO 的影集得知的」云云（見本院更四審卷(二)第65頁）
    ，然細究被告前開聲請書之用語，被告係指「排泄物」，並
    無直指「尿液」，從而被告當時聲請時，顯無特定「脫尿」
    之調查事項，且被告會為前開陳述，亦係聽聞其他人所言，
    又依被告上開所述內容錯誤連連，而為更正陳述，足見該他
    人所言，均係他人或被告臆測之詞，被告事後再請求本院調
    查「脫尿」，顯係為拖延訴訟，應予駁回。況審判期日調查
    之證據，係指與待證事實有重要關係，在客觀上顯有調查必
    要性及可能性之證據而言，故其範圍並非漫無限制，必其證
    據與判斷待證事實之有無，具有關連性，得據以推翻原判決
    所確認之事實，而為不同之認定，若僅係枝節性問題，或所
    證明之事項已臻明瞭，當事人聲請調查之證據，僅在延滯訴
    訟，甚或就同一證據再度聲請調查，自均欠缺其調查之必要
    性。（最高法院94年度台上字第1725號判決要旨參照），尤
    以被告於本院已改稱「鄭淑慧的死亡是我的行為所造成的，
    鄭淑慧的部分我不再作抗辯」等語。
  (3)本件又經檢察官囑請高雄市政府警察局專業測謊鑑定人員對
    被告實施測謊，遵循標準之測謊步驟，於完善之測謊室及先
    進行測謊前階段準備，包含測謊前會談與擬訂測謊問題，以
    區域比對法，並使用測謊儀器比對分析結果，被告對於「
    鄭淑慧是否死在她的車上？（回答：是）是你1 個人搬動
    屍體？（回答：是）是你1 個人挖洞？（回答：是）」3
    個問題之回答，被告之測謊反應圖譜綜合析比對研判後，均
    無不實反應，有該局90年1 月10日高市警鑑字第3127號鑑驗
    通知書1 份在卷足憑（見偵查卷第399 頁）。綜上所述，應
    認被告自承獨自1 人在被害人鄭淑慧車上扼勒鄭淑慧至死之
    供述，與事實相符而可採信，其翻異前供，為圖卸刑責之詞
    ，洵不足採。
  (4)被告於89年11月28日及89年11月29日、90年2 月8 日警詢及
    檢察官偵訊時供稱：「我係於89年11月15日15時，在統領舞
    廳跳舞時認識被害人鄭淑慧，實際見面含殺害她那天計2 、
    3 次」等語（見警卷第3 頁背面、偵查卷第275 頁及89年度
    相字第1979號卷第4 頁背面、第10頁背面），核與證人李月
    開於警偵訊及歷審所證之情節相符（見鄭淑慧相驗卷偵訊筆
    錄、警卷第9 頁、原審卷(二)第78頁、本院更一審卷第127-12
    8 頁）。被告其後於90年9 月18日原審調查時改稱：「係於
    89年8 、9 月間認識被害人鄭淑慧」云云，並不足採。則被
    告與被害人鄭淑慧見面不過2 、3 次，相識時間不超過2 個
    星期，且無任何證據證明被害人鄭淑慧有任何為被告自殺之
    動機。再者，被害人鄭淑慧苟真係為情上吊自殺，被告理應
    保留命案現場，以待查明，此對被告最為有利，被告不此之
    務，反處心積慮將被害人鄭淑慧另行埋屍滅跡。被告於本院
    前審復辯稱：「是在她自殺當天才知道她已婚之事」云云，
    惟被告於90年6 月5 日所自書之答辯狀既云「至警局接受偵
    訊時才知悉原來鄭女結婚了，我有上當被她騙了的感受」等
    詞（見原審卷(一)第120 頁），前後已見分歧，其稱該答辯狀
    是同房牢友口唸而由其照抄之，實難以想像，更見詞窮。被
    告屢稱鄭女感情不遂云云，然告訴人丙○○則於本院前審到
    庭陳稱：「我與鄭淑慧婚姻狀況很好，她每天下班都會回家
    煮飯，無論多忙也都會電話聯絡，因當天無法聯絡才覺得奇
    怪。被告勒斃王林春秋後，再勒斃我太太，他怕2 件合併一
    定死刑，所以才千方百計翻供；被告是在我太太遇害前聽到
    我給她3 萬元買芬迪皮包，知道她有錢才起歹念，還四處去
    提款，當時王林春秋屍體尚未發現，何需提款逃亡？我太太
    已慘死，還讓我太太蒙上為情自殺之不白冤屈。」等語（見
    本院更一審卷第125 、129 頁），證人即被害人鄭淑慧之好
    友李月開亦於本院前審到庭結證稱：「鄭淑慧婚姻感情很好
    ，去舞廳是因業績不錯而去慶功，我們是一群女孩子去餘興
    ，是被告主動過來搭訕。她不可能與被告交往，她最想學英
    文。當天中午是她先生要找她找不到，手機沒人接聽，鄭淑
    慧個性直爽開朗，不可能自殺。」等語（見本院更一審卷第
    128 頁），綜上足認被告所辯上情不可採信。
  (5)至於被告另辯稱：「第2 天（89年11月25日）凌晨有向大樓
    管理員借地下室遙控器，要把小客車開到地下室載鄭淑慧屍
    體去掩埋」云云，及於91年6月20日始供稱：「鄭淑慧上吊
    用的童軍繩粗細像小姆指粗，已被丟到五甲橋下」云云，其
    所供童軍繩徑圍顯大於被害人鄭淑慧所受索溝傷痕，自不足
    採信。又被害人鄭淑慧之屍體若真在被告善美路居處，被告
    欲將之搬運離開，自以避人耳目為要，豈有在地下室遙控器
    即已放置在其小客車內，其又欲將該小客車駛入地下室情況
    下，仍多此一舉以引起大樓管理員注意，而向大樓管理員借
    用遙控器以供該小客車進入地下室之理，又證人即大樓管理
    員林三和於89年12月1日警詢時及本院前審93年8月18日審理
    時結證：「被告在向其借用地下室遙控器遭拒後，未見被告
    有將小客車駛入地下室」等情，顯見被告上述所辯，已無可
    置信。
  (6)被告於被害人鄭淑慧死亡後，鄭淑慧之財產已歸屬配偶為丙
    ○○繼承取得，被告竊取被害人鄭淑慧死亡後之動產，所犯
    竊盜之罪，業已判決確定，附此敘明。
  (7)指定辯護人本院公設辯護人李佩娟請求詰問證人即員警辛○
    ○，據辛○○結證稱：「89年11月28日參與逮捕被告行動，
    當時是因被告殺害鄭淑慧而逮捕他，是主辦被害人鄭淑慧部
    分，警方如何認定被告涉嫌，時間久遠，我忘記了。至於被
    害人王林春秋的案子我沒參與，僅支援辦案故不知道被告是
    否有坦承他有殺害王林春秋，印象中有癸○○、陳銀煬、壬
    ○○三人都有參與。」等語。另於96年8 月21日本院審理時
    被告及指定辯護人本院公設辯護人李佩娟請求詰問證人即員
    警癸○○、壬○○，據檢辯雙方交互詰問，癸○○、壬○○
    結證各情，詳如前「(一)之(4)」所述。均不能證明被告自首加
    害鄭淑慧。被告辯係出於自首，自無可取。
  (三)關於被告精神狀況之問題：
  (1)原審將被告送請國軍高雄總醫院精神科司法鑑定小組為精神
    狀態之鑑定，該院以被告90年12月10日到院會談紀錄、心理
    衡鑑報告、社工報告及卷證，再與其家屬會談以了解其日常
    生活情形及功能綜合以成。其中家族及成長史方面，被告自
    述高三時曾自殺2 次，經送醫治療後並無大礙。又自述75年
    服役時，曾至該院精神科門診3 次，當時診斷為躁鬱症（但
    醫師查無門診紀錄），至此之後就未曾有任何就醫紀錄。其
    中精神病史及一般疾病史則自述無藥物濫用，但有酒精濫用
    情形，89年9 月犯案之前並無至精神科就診之相關資料。關
    於心理衡鑑之魏氏成人智力測驗屬中等，班達測驗經評估無
    明顯腦傷，羅夏克人格測驗則認無法適當控制情緒，易採取
    激烈具有侵略性行為因應。綜合結論乃謂案發前在舞廳等處
    尋樂，且可和2 位被害人在車上飲酒聊天，案發後先用車罩
    罩住該車以防他人發現屍體，以待深夜無人之際才掩埋棄屍
    ，事後並將被害人財物據為己有，且在次日凌晨穿戴雨衣、
    安全帽及棉質手套，駕駛機車持被害人所有之提款卡至他處
    提款機提領，顯見被告於犯案當時之精神狀態應屬正常穩定
    ，並未受任何精神症狀所影響，而且精神鑑定過程中亦未發
    現有與案情相關之妄想、知覺扭曲或幻覺等精神病狀出現，
    因此被告犯案當時精神狀態應無「行為時因精神障礙或其他
    心智缺陷，致其辨識行為違法或依其辨識而行為之能力，顯
    著減低（精神耗弱）」或「行為時因精神障礙或其他心智缺
    陷，致不能辨識其行為違法或欠缺依其辨識而行為之能力（
    心神喪失）」之程度，此有該院91年3 月25日濟世字第1634
    號函附鑑定報告書1 份在卷足考（見原審卷(二)第44-48 頁）
    。
  (2)本院參酌前開鑑定報告書之意見，佐以被告雖自承有酒精濫
    用情形，然縱如酒精成癮症候群患者對其飲酒行為「缺乏控
    制」，與刑法概念上之「無法控制」仍有質之差別，行為人
    並不能以自己仍無法控制飲酒而減免責任（見吳建昌著，從
    精神醫學探討精神障礙影響刑事責任能力之判準，刑事法雜
    誌第43卷第1 期，第110 頁）。學界及實務上對於普通酩酊
    ，不論其酒意程度如何，原則上仍為完全責任能力人，只有
    在泥醉狀態之情形，始認為是限定責任能力（見曾淑瑜著，
    精神障礙者責任能力基準之研究，華岡法粹第28期，第183
    頁）。而參以被告於行為後尚知以車罩蓋住汽車，並待深夜
    時分才掩埋屍體等情，顯見被告當時之意識極為清醒，並無
    明顯之精神症狀影響被告行為當時之判斷，縱有飲酒，亦顯
    未達精神耗弱之程度至明。又被告自述其有躁鬱症，並於本
    院前審92年7 月8 日具狀聲請傳喚證人黃金城老師、古婉婷
    、陳原鴻、劉毓正、鍾書、李文謙等人，又聲請傳喚看守所
    之管理員鍾燕胡以明其智商或躁鬱症之精神狀況，然被告之
    精神狀態已經專業醫師鑑定如前，所聲請傳喚上開證人以調
    查其精神問題，顯無必要。被告復聲請檢驗被害人王林春秋
    之血液酒精濃度，以證明案發當時其酒精濃度高於被害人王
    林春秋，已達泥醉程度，且當時伊係因躁鬱症之故才誤殺王
    女等情，然被告亦無從提出其本人當時之血液酒精濃度以供
    比對，既無供比對之標的，自無再送檢驗之必要。況被告是
    否已達泥醉程度而引發其躁鬱症，亦已說明如前，被告仍執
    此爭辯其當時已達行為時因精神障礙或其他心智缺陷，致其
    辨識行為違法或依其辨識而行為之能力，顯著減低（精神耗
    弱）之程度，亦不足採。
  (3)被告行為時並無行為時因精神障礙或其他心智缺陷，致其辨
    識行為違法或依其辨識而行為之能力，顯著減低（精神耗弱
    ）或行為時因精神障礙或其他心智缺陷，致不能辨識其行為
    違法或欠缺依其辨識而行為之能力（心神喪失）之情形。被
    告於本院前審審理時請求再將其送請公正之機關為精神鑑定
    云云；然被告當初於原審具狀，以被告曾在國軍高雄總醫院
    精神科門診，且該院每週五下午均有派精神科醫師至看守所
    門診，被告常就診，該醫院對被告精神疾病最熟悉，請求送
    該醫院鑑定云云（見原審卷(一)第246 頁背面），然被告卻因
    該醫院鑑定被告於案發時精神狀態應無「行為時因精神障礙
    或其他心智缺陷，致其辨識行為違法或依其辨識而行為之能
    力，顯著減低（精神耗弱）」或「行為時因精神障礙或其他
    心智缺陷，致不能辨識其行為違法或欠缺依其辨識而行為之
    能力（心神喪失）」之程度，而認該鑑定報告不可採，而請
    求改送他機關鑑定。被告於本院前審審理時復一再以上開醫
  　院為鑑定時，未對其做腦波之檢查為由，質疑檢驗之正確性
    ，並請求傳喚鑑定醫師林璇音到庭說明。然被告係在看守所
    內聽聞其他在監嫌疑人之詞，而謂應以腦波方式檢驗，此業
    據被告於本院前審審理時供陳綦詳（見重上更四審卷(三)第55
    頁），被告為上開陳述，並未以任何學理為其論述之基礎，
    純為其個人之意見、推測之詞，自難遽信。從而被告據此聲
    請再鑑定及傳喚醫師林璇音均無所憑，難以准許。
  (4)被告復以其於89年9 月7 日22時30分47秒之後被告不知接聽
    電話云云，欲證明被告當時係處於行為時因精神障礙或其他
    心智缺陷，致其辨識行為違法或依其辨識而行為之能力，顯
    著減低（精神耗弱）狀態。惟查不接聽電話之原因不一，豈
    有不接聽電話即意謂其精神耗弱之理，是被告此部分辯辭亦
    不足採。
  (5)被告於本院前審雖復聲請傳喚張茲晴（即張金滿）、張美琪
    、張淑蓉、景翔、朱彩雲、陶家泩、康家銘等人，或證明
    被告與王林春秋早在88年間就認識，或證明被告與被害人王
    林春秋於89年9 月7 日沒有在紅包場見面等情。惟審判期日
    調查之證據，係指與待證事實有重要關係，在客觀上顯有調
    查必要性及可能性之證據而言，故其範圍並非漫無限制，必
    其證據與判斷待證事實之有無，具有關連性，得據以推翻原
    判決所確認之事實，而為不同之認定，若僅係枝節性問題，
    或所證明之事項已臻明瞭，當事人聲請調查之證據，僅在延
    滯訴訟，甚或就同一證據再度聲請調查，自均欠缺其調查之
    必要性。（最高法院94年度台上字第1725號判決要旨參照）
    ，本件犯罪事實已臻明確，且此部分事實與本案無關聯性，
    被告及辯護人於本審已不再要求傳訊，自無傳訊之必要。
  (6)被告復以犯案時段，精神不佳，服用安眠藥及將近一瓶的白
    蘭地XO酒，辯護人請求傳訊被告二姐己○○，證明被告89年
    9 月犯案之前雖未至精神科就診，但確實呈現精神上及酗酒
    的問題。95年10月24日本院審理時，據被告二姐己○○結證
    稱：「被告前於就讀高中時曾自殺過2 次，第1 次，閱其在
    家中所留遺書始知道被告在國小的時候有被父親的朋友性侵
    的行為。第2 次發生在外面，被告服用了大量安眠藥，未發
    現遺書。發生後沒有對其心理、精神治療，此後被告的精神
    沮喪，對人、事沒有信任，較悲觀。後來被告當兵的時候與
    長官壓力、女友感情問題，被告攜械逃亡，所以我們覺得被
    告很憂鬱、悲觀，被告被性侵之後洗澡都洗很久，或是不太
    吃飯、洗澡，但是被告是很愛乾淨的人。我們認為他會反覆
    無常。我知道後來有到高雄國軍802 醫院就診過。被告87年
    車禍有撞及腦部，曾到高雄市立民生醫院就醫。89年9 月至
    11月，被告常在房間就是昏睡、吃安眠藥、喝酒。」等語。
    此非專業人員即被告胞姐之見解，並不足以推翻專業之國軍
    高雄總醫院精神科司法鑑定小組為被告精神狀態之鑑定結果
    。指定辯護人即本院公設辯護人請求調閱「高雄國軍802 醫
    院」（即國軍高雄總醫院）及「高雄市立民生醫院」之病歷
    資料。據高雄市立民生醫院95年11月15日高市民醫病字第09
    50006538號函覆：「該醫院戊○○之病歷資料，於90年7 月
    11日水災毀損，目前已無病資料可提供」。國軍高雄總醫院
    （即高雄國軍802 醫院）95年11月16日醫慈字第0950004663
    號函檢送「病歷資料」及「心理衡鑑報告」，其「病歷資料
    」始於85年12月7 日一般內科門診急性呼吸道感染，86年3
    月20日內科門診，86年3 月24日耳鼻喉科門診，90年12月3
    日精神科鑑定病名為攻擊型未社會化行為障礙，93年5 月21
    日、93年7 月2 日、93年7 月30日、93年8 月27 日 、93年
    10月20日、93年12月14日、93年12月21日、94年12 月2日、
    95年3 月14日則均為神經外科門診，病名為椎間盤移位，未
    伴有脊髓病變腰薦椎神經叢病灶（或未明示位置且未伴有脊
    髓病變），93年6 月16日至93年6 月24日住院8 日，作一般
    檢查及特殊檢查。經本院依指定辯護人即本院公設辯護人請
    求，將上揭「病歷資料」及「心理衡鑑報告」，併送財團法
    人臺灣省私立高雄仁愛之家附設慈惠醫院精神鑑定結果「被
    告成長於大致功能完整的家庭，父患有躁鬱症，自幼年時期
    表現不如其他手足，造成父母偏心對待，自卑感較重，個性
    壓抑，但是自高中時期開始出現反社會行為，加上不善處理
    感情問題，每遇到困難會以逃避或是極端的方法因應，導致
    高中時期自殺過3 次，及服役期間攜械逃亡，但於軍監時間
    5 年內，因被告稍有資質，加上力求表現，補校成績優異，
    出獄之後，工作不穩定，同時為英文家教及酒店少爺兩種工
    作，這兩種工作之性質於社會規範中有極大落差。被告只說
    明於89年期間，為了女友買了一間房子，之後又因女子負心
    分手，失戀之際，心情低落，時常借酒澆愁，加上失眠會濫
    用父親的安眠藥物，自稱當時受到蘇老師等色魔之侵擾，加
    上喝了一些酒，自己在色魔的指使下，才會發生這兩起案件
    ，係被告事後杜撰為自己脫罪的說法。被告自稱罹患嚴重精
    神病而有此等妄想和幻覺經驗，怪異思考內容及異常行為，
    並無就醫證明或是有醫療記錄可考，亦無聽到家屬之描述，
    或是有過去的筆記、日記為證據，或是在軍監期間出現而影
    響被告之日常生活及成績表現（被告二姐己○○亦到院參與
    鑑定）。被告長期的整體功能完整，不符合任何嚴重精神疾
    病之診斷，被告若是早期因為被性侵之後產生所謂的『創傷
    壓力症候群』，被告所稱之蘇老師和色魔等情況，最多只能
    稱為創傷後之『再經驗現象』，也就是遭受創傷之被告反覆
    再經歷一如當年被性侵的情境，這種現象也不至於導致被告
    失去現實感而將兩女子殺害。被告稱當時因為飲酒過度而有
    此犯行，行為人並不能以自己無法控制行為而減免責任，當
    時被告頂多只有普通酩酊，假如是在泥醉狀態（病態酩酊）
    ，被告又如何可以完成如此需要複雜之心智能力的犯罪行為
    ，被告當時具有能力執行連續而且有目的的行為，當時之行
    為不會是在對外界事物全然缺乏知覺的情況下而為之，因此
    不可能達到心神喪失的程度，被告當時即使是在自稱的憂鬱
    狀態之下，因為喝太多酒和吃了些安眠藥物，再加上所謂色
    魔侵擾、聽幻覺指使云云，但是被告行兇的動機和其所為之
    犯行，和憂鬱症本身並無『因為有此疾病而導致此行為』的
    因果關係可以被接受，被告的犯案過程可以策劃如何湮滅證
    據、如何盜領被害人的存款等等，足見被告犯行當時之精神
    對於外界事務的知覺理會及判斷作用，即使有受憂鬱症影響
    ，其影響程度也未達到較一般人顯著減低之程度，亦即未達
    到行為時因精神障礙或其他心智缺陷，致其辨識行為違法或
    依其辨識而行為之能力，顯著減低（精神耗弱）之程度。綜
    合以上論述，鑑定人認為被告於行為當時無行為時因精神障
    礙或其他心智缺陷，致其辨識行為違法或依其辨識而行為之
    能力，顯著減低（精神耗弱），亦無行為時因精神障礙或其
    他心智缺陷，致不能辨識其行為違法或欠缺依其辨識而行為
    之能力（心神喪失）之情況。」有財團法人臺灣省私立高雄
    仁愛之家附設慈惠醫院96年5 月17日96附慈精字第0961388
    號函附精神鑑定書可稽（見本審卷(二)第52-70 頁）。
  (四)按頸部為人體呼吸之重要器官部位，以手扼壓掐住他人頸部
    ，將造成腦血行障礙，頸動脈竇反射休克致死或呼吸不順窒
    息死亡之結果，此為眾所皆知之事，則被告以雙手掐住被害
    人王林春秋、鄭淑慧之頸部，復以尼龍繩勒住被害人鄭淑慧
    頸部，均長達3 至5 分鐘，其欲置被害人王林春秋、鄭淑慧
    於死地之殺人犯意，至為明顯。此外，復有圓鍬1 支及如附
    表一、二所示物品扣案可資佐證。由於事證已經明確，被告
    於本院前審92年6 月9 日具狀要求對證人童涵妮記者、陳清
    源警員測謊，顯無必要。被告又辯以其有自首或正當防衛甚
    至防衛過當之情形，然被告係於警方已起獲被害人鄭淑慧、
    王林春秋被害時持有之財物、衣物、乃至模仿簽名紙條等物
    證下，已可充分懷疑係被告殺害被害人之情形下，再經由其
    女友提供被告所贈與之被害人衣物，被告始不得不坦承犯行
    ，已不合自首之要件。其聲請傳喚證人顏福松律師及丁○○
    檢察官說明有關自首之承諾，顯無必要。又被告先後2 次均
    在車內扼殺被害人，本院前審曾詢以「若被害人毆打你，為
    何不出車門？」時，被告稱「車是我的，我有請她下車，但
    她一直對我攻擊，我只想排除，沒有想到出車門，我只想要
    反擊，撥開她。」等語。被告於被害人對其有毆打之舉時，
    既可輕易排除或離開，其竟不此之務，而以手扼頸殺害被害
    人，所為亦與正當防衛之構成要件有間，被告所辯顯不足採
    。綜上所述，被告殺人犯行，均堪認定。
  (五)被告復請求傳訊丁○○檢察官、顏福松律師、里長王海生、
    被害人鄭淑惠之堂兄黃慶堂，警員吳志成、小隊長陳銀煬，
    傳訊警員可以證明我自首的問題。其請求傳訊丁○○檢察官
    、顏福松律師旨在證明其有悔意，茲被告於本院審理時表現
    各情，已足證明其犯後之態度頗有悔意，自無傳訊丁○○檢
    察官及顏福松律師之必要。其請求傳訊警員吳志成及小隊長
    陳銀煬之目的，既與前所傳訊之警方偵辦人員辛○○、癸○
    ○、壬○○等完全相同，此部分既經檢辯雙方及被告詳細詰
    問綦詳如前所述，自無再傳訊警員吳志成及小隊長陳銀煬之
    必要。其請求傳訊里長王海生旨在證明89年8 月9 日零時許
    案發現場即高雄縣鳳山市○○路329 號對面停車場之光線強
    弱，然當時里長王海生並不在現場，自未目睹當時之情狀，
    況歷經7 年之後，欲查證與案情無關之事，殊無傳訊之必要
    。被告請求提訊被害人鄭淑惠之堂兄黃慶堂，已據被告提出
    書面11張，經細閱所敘各情，無一與本案相關，自無提訊之
    必要。附此敘明。
三、按殺人既遂後始取被害人財物之情形，因殺人既遂後，被害
    人已死亡，其取他人財物之行為，已與強盜行為之構成要件
    （至使不能抗拒）不符，與強盜殺人罪結合犯為結合強盜與
    殺人兩罪之本質不符，自無強盜殺人之結合犯問題。如上所
    述行為人是否以殺人為實施強盜之手段之情形，以行為人出
    於事先計劃，或行為時已有包括之認識為必要，自應依證據
    認定之。苟無證據足以證明行為人係出於事先計劃或於殺人
    行為時已有以殺人為手段再行強盜之包括之認識；或客觀上
    其殺人後再取被害人之財物間，並無時間上之銜接性、地點
    上之關連性，不足以判斷行為人是否係出於事先計劃或行為
    時已有以殺人為手段再行強盜之包括犯意；或有證據足以證
    明行為人係殺人後另行起意取被害人之財物；均不能以強盜
    殺人之結合犯論擬。本件被告係因與被害人王林春秋、鄭淑
    慧等人酒後言語上起衝突，而以手掐住被害人之脖子，復以
    繩索繞頸勒被害人鄭淑慧，致被害人王林春秋、鄭淑慧死亡
    之事實。本件被告既係因被激怒，情緒失控而殺害被害人2
    人，要屬事出突然，況被告與被害人王林春秋、鄭淑慧又係
    相識之朋友，原無深仇大恨，且被害人王林春秋與被告相識
    3 個月，並有出遊往來，且論及金錢借貸，而被害人鄭淑慧
    又已在被告住處內聊天2 小時30分之久，足見被告與被害人
    等，並非毫無交情之陌生人，被告於被激怒情緒失控之時，
    衡情難認其係先覬覦被害人之財物後再進而有強盜殺人之犯
    意，而謂其係出於事先計劃，或謂其於行為時已有包括之認
    識。又殺人後為何取走被害人財物及如何處分，其原因不一
    而足，尚不能以被告殺害完成後，另於埋屍前在埋屍處有取
    走被害人財物之行為，即反向推論其主觀上自始即有強盜殺
    人之犯意。且被告於受刺激下情緒失控而殺害被害人，於被
    害人死亡後始起意竊取財物，亦不違反經驗法則；在無其他
    佐證之下，已難以被告事後有取得被害人等之財物遽認被告
    係為劫財而殺害被告人。被告犯案過程，係分別在車內與被
    害人王林春秋、鄭淑慧飲酒聊天起衝突，而殺害被害人等，
    之後返回住處拿取埋屍工具圓鍬，再到殺害被害人做案現場
    載運屍體埋屍滅跡，於埋屍前取下死者身上之財物，殺害被
    害人王林春秋之地點，在高雄縣鳳山市○○路329 號對面停
    車場被告之自小客車內，殺害被害人鄭淑慧之地點，在被告
    住處附近之高雄縣鳳山市○○路71號前路旁鄭淑慧之自小客
    車內。依此情節，被告顯非刻意安排犯案下手，且遲至埋屍
    前始取下被害人身上之財物。益證被告係在情緒失控下臨時
    起意，分別殺害被害人王林春秋、鄭淑慧。被告於案發時並
    無固定工作及收入，此業據被告於原審自陳（見原審卷(一)第
    69頁）；被告之母葉黃玉秀於警詢時雖亦證稱：「被告之房
    子貸款，都是由我支付」等情（見偵查卷第32頁）；89年5
    月間於跳舞時與被告結識之證人林莉馨亦證稱：「被告於9
    月間向我借款，我沒有出借，以後被告就很冷淡，不太理我
    」等語（見偵查卷第112-113 頁）；由上所述，可見被告當
    時之經濟不佳。嗣被告於取得被害人王林春秋前開之物後，
    為盜刷被害人王林春秋之中信銀行之信用卡，確曾練習模仿
    被害人王林春秋之簽名筆跡，此有該模仿王林春秋簽名紙張
    4 張扣案可資佐證，並為被告所是認，雖益證被告當時需款
    孔急。然被害人王林春秋為被告殺害前，猶開口向被告借款
    10萬元，可見被害人王林春秋之經濟狀況亦相當困窘，被告
    實難期待被害人王林春秋身上帶有很多財物，可解決其經濟
    上之困境；且被害人王林春秋身上之「現金」僅800 元，其
    他之財物或需典當（如項鍊、戒子、行動電話），或需至提
    款機提領（即信用卡），惟至當舖典當物品需留下年籍資料
    供比對，易曝身分，而至提款機提領現金，除需慮及被攝影
    機錄影留證外，尚需知道被害人王林春秋之信用卡密碼，原
    審曾向中信銀行查詢被害人王林春秋持有之信用卡有無預借
    現金之紀錄，經該行函覆王林春秋於89年9 月間無任何消費
    紀錄（見原審卷(一)第57-61 頁），可證被告根本不知道被害
    人王林春秋之信用卡密碼，被告既明知被害人王林春秋缺錢
    花用，復不知被害人王林春秋之信用卡密碼，被害人王林春
    秋身上之現金又少，其他財物變現不易，實難謂被告於著手
    殺害被害人王林春秋時，有圖謀財物之犯意，而以殺人為取
    得財物之方法。被害人鄭淑慧之夫丙○○於89年11月30日偵
    訊時證稱：「鄭淑慧失蹤前幾天，我有給鄭淑慧3 萬元買皮
    包，但她嫌貴，沒有買。」等語（見鄭淑慧相驗卷第11頁）
    ，及證人即被害人鄭淑慧之友李月開於89年11月30日偵訊、
    91年4 月18日原審調查時證稱：「鄭淑慧失蹤前幾天，在公
    司說她先生有給她3 萬元要買皮包，還和高月如陪鄭淑慧去
    舊堀江買皮包，但沒有看到喜歡的，所以沒有買。最後看到
    鄭淑慧那天，有看到鄭淑慧皮夾裡有千元大鈔，但總共有多
    少錢並不清楚。」等語（見鄭淑慧相驗卷第13頁背面、原審
    卷(二)第79頁），證人高月如於91年4 月18日原審調查時亦結
    證稱：「鄭淑慧失蹤前幾天，有陪鄭淑慧去買皮包，但沒有
    買到，鄭淑慧還說要把3 萬元寄在我這裡，但我說錢太多了
    ，沒有答應。」等語在卷（見原審卷(二)第82頁），依渠等之
    證述，固足認被害人鄭淑慧遇害前，至少尚有欲供購買皮包
    用之現金3 萬元。然被告供稱：「被害人鄭淑慧遇害時，皮
    包內只有7 百元（5 百元鈔1 張、1 百元鈔2 張）」等語，
    否認有3 萬多元之現金。是有疑義者，為被害人鄭淑慧遇害
    時，其皮包內究有多少現金？依證人李月開所述其最後一次
    看到被害人鄭淑慧，係於89年11月23日早上快11時（見原審
    卷(二)第78頁反面），是時距離被告與被害人鄭淑慧相約見面
    之89年11月24日12時許，已有25小時，則證人李月開於案發
    前一天雖有看到被害人鄭淑慧之皮包內有千元大鈔，惟尚難
    據此證明於案發當時，被害人鄭淑慧有攜帶其夫給予之3萬
    元赴約，況證人高月如亦證稱：「被害人鄭淑慧要將3 萬元
    寄放在高月如處」等語，足證被害人鄭淑慧亦為一小心謹慎
    之人，被害人鄭淑慧既有此警覺性，其與被告又相識不久，
    衡情外出赴約前，應會將身上之現金藏放在安全處所，不會
    全部帶出門，是亦難以被害人鄭淑慧之夫丙○○有交給被害
    人鄭淑慧3 萬元，逕予推論被害人鄭淑慧被害當時身上帶有
    現金3 萬元。既無證據證明被害人鄭淑慧身上有3 萬元現金
    ，被告如欲強盜被害人鄭淑慧其他財物，亦面臨與前揭所述
    相同需典當或至銀行、提款機，提款、領現之困境，實難認
    被告於下手殺害被害人鄭淑慧之際，有強取其財物之犯意。
    被告雖有於89年11月25日晚間，持被害人鄭淑慧之信用卡，
    前往高雄市○○路200 號之提款機，意圖預借現金，惟因故
    交易失敗，而未得逞，此業據被告供陳在卷，並有上海商業
    儲蓄銀行90年5 月7 日上信風字第00130 號函及預借現金交
    易明細表在原審卷(一)第97頁、第98頁可憑。然此僅能證明被
    告於取得被害人鄭淑慧財物後，試圖以被害人鄭淑慧之信用
    卡預借現金，尚難以此逕為推論被告於著手殺害被害人鄭淑
    慧時，對於強盜行為已有包括之認識，遽論其有強盜殺人之
    犯意。被告事後雖將被害人王林春秋之衣物贈送給趙淑貞，
    此業據證人趙貞於警偵訊時陳述綦詳（見偵查卷第252-255
    頁），然此為被告以不法手段取得財物後之處分方法，尚難
    遽此推論被告於殺害被害人時有強盜之故意。綜上所述，並
    無任何積極證據足資證明被告強取被害人財物之行為人係出
    於事先計劃，或其行為時已對此有包括之認識，而以殺人為
    手段再行強盜之包括犯意，是被告於殺害被害人之際並非基
    於強盜殺人之犯意為之，堪以認定。核被告此部分所為，其
    殺害被害人王林春秋、鄭淑慧之行為，均係犯刑法第271 條
    第1 項之殺人罪（其於王林春秋、鄭淑慧死亡後，竊取其生
    前持有之動產之行為，均係犯刑法第320 條第1 項之竊盜罪
    ，此部分已判決確定）。公訴人雖認被告殺人及事後攫取動
    產，係犯修正前刑法第332 條第4 款之強盜殺人罪嫌，但本
    院認被告係臨時起意殺害被害人王林春秋、鄭淑慧後，再起
    意竊取被害人生前持有之動產，業已說明如前，此部分係分
    犯刑法第271 條第1 項、第320 條第1 項之罪名，惟被告所
    犯上開罪名與公訴人起訴之強盜殺人之事實，兩者基本社會
    事實相同，本院自得變更起訴法條審理；被告於殺害被害人
    王林春秋，於事隔2 個多月後，始又殺害被害人鄭淑慧，被
    告2 次殺人行為，係臨時起意，況其殺害被害人王林春秋時
    ，尚且還不認識被害人鄭淑慧，被告顯非基於殺人之概括犯
    意為之，故被告2 次殺人之犯行，犯意各別，為數罪，應予
    分論併罰。連續犯之所謂基於概括犯意，必須其多次犯罪行
    為自始均在一個預定犯罪計劃以內，出於主觀上始終同一犯
    意之進行，若中途另有新犯意發生，縱所犯為同一罪名，究
    非連續其初發的意思，即不能成立連續犯（參照最高法院70
    年台上字第6296號判例意旨）。公訴人認被告係基於概括犯
    意為之，為連續犯，自有未合。至於被告持用被害人鄭淑慧
    之信用卡1 張預借現金之行為，因均未得逞，且刑法第339
    條之2 之規定，並不處罰未遂，則被告此部分行為，自不構
    成犯罪，併此說明。刑法部分條文於94年2 月2 日修正公布
    ，95年7 月1 日施行，被告行為後，法律變更，本應依新法
    第2 條第1 項為「從舊從輕」之比較，惟本件所涉及之刑法
    法條第271 條第1 項並未修正、另有關刑法第36條、第37條
    褫奪公權之規定，刑法第38條沒收之規定，刑法第57條科刑
    審酌事項，俱屬文字修正，僅修正法律用語，似此刑法總則
    指示性之法律，新舊法處罰輕重相同，犯罪構成要件亦無寬
    嚴之別，自無新舊法比較之問題，當然應適用現行有效之新
    法，刑法第51條定執行刑涉及本案部分，新舊法亦無不同，
    自無比較之必要。
四、原審就被告殺害王林春秋及鄭淑慧部分，為被告科刑之判決
    ，固非無見，惟(一)尚無確切證據證明被告係連續意圖強盜被
    害人王林春秋、鄭淑慧之財物而殺害被害人，被告應係受刺
    激分別臨時起意殺害被害人王林春秋、鄭淑慧並掩埋屍體，
    原審論處被告連續強盜殺人罪責，自有未洽。(二)按被告對犯
    罪之辯解，僅為引發法院為其有利注意之參考資料，如其所
    辯僅為空泛之詞而無具體事證可查，在訴訟上已失參考價值
    ，於判決亦不足生影響，當亦無應於判決內一一說明其不採
    納理由之可言。惟被告於原審已多次辯稱其在意識不清下，
    基於防衛始為掐頸之行為云云，原判決對於被告所稱精神方
    面問題，或是否基於防衛始為掐頸之行為等有利辯解，何以
    不採，並未說明其理由，難認無判決理由不備之違誤。(三)原
    判決就被告所有供殺害被害人鄭淑慧所用之尼龍繩1 條，雖
    諭知沒收，但就被告所有供棄置被害人王林春秋、鄭淑慧所
    用之圓鍬1 把未宣告沒收，尚有未洽。(四)原審認定被告將王
    林春秋遇害時所穿著之鐵灰色外套1 件送洗後，於89年9 月
    12日將之贈與其女友趙淑貞等情，然證人黃雅楓、葉淑雲、
    張金滿、查資桂均對該件鐵灰色外套是否為王林春秋所有沒
    印象或未曾見過（見89年度偵字第27195 號偵查卷第265 頁
    至270 頁），何況證人即被告前女友古婉婷證稱：「見過警
    方所提示之鐵灰色外套，是被告於88年11月間送給我，後來
    89年4 、5 月分手時還他。」等語明確（見89年度偵字第
    27195 號偵查卷第285 頁背面），足見該件鐵灰色外套應非
    被害人王林春秋所有，原審此部分事實認定有誤。(五)原審勘
    驗扣案之尼龍繩1條 長約67公分、直徑2 公分，並謂以該尼
    龍繩之半徑（1 公分）恰與被害人鄭淑慧前開「左頸部至後
    頸部有2 處長條型之纏頸痕跡，索溝寬度約為1 公分」相符
    云云，核與事證不合，已如前述，亦有不當。原審法院依職
    權送上訴（被告原審選任辯護人林敏澤律師雖於法定期間具
    狀聲明上訴，但聲明上訴狀未經被告簽名，本院前審於91年
    8 月2 日羈押前訊問被告，被告表示其未上訴，91年8 月23
    日訊問被告，被告表示不上訴）依刑事訴訟法第344 條第5
    項規定，視為被告已提起上訴，被告以原審就被害人王林春
    秋部分量刑過重，指摘應成立傷害致死，及被害人鄭淑慧係
    自殺為由，表示不服，雖無理由，惟檢察官執上開「(三)」之
    意旨上訴，為有理由，且原判決此部分，確有其他可議之處
    ，此部分即屬無可維持，自應由本院將原判決此部分予以撤
    銷改判。
五、爰審酌死刑之存在，就現階段之刑事政策而言，與其說是一
    種報應主義之產物，毋寧說是對於某種特別犯罪，實現理性
    正義的需求，並為維護社會秩序或增進公共利益所必要。由
    於死刑之諭知，為生命之剝奪，具有不可回復性，基於對生
    命價值、生命權及人道之基本尊重，法院對於重罪案件，應
    就個案整體觀察，除審酌刑法第57條所列舉科刑輕重之事項
    外，並應審酌犯罪行為人事後對於犯行之真誠坦白，悛悔實
    據，能否加以教化遷善，以及從主觀惡性與客觀犯行加以確
    切考量，死刑乃剝奪犯罪行為人之生命權，一經宣告確定及
    執行，即無回復可能，殺人者固往往惡性重大，然現今刑罰
    個別處遇制度非祇在滿足以往「以牙還牙」、「以眼還眼」
    之應報觀念，尤重在其「教育」之功能，立法者既未將殺人
    罪之法定刑定為唯一死刑，而將無期徒刑及10年以上有期徒
    刑列為選科之刑罰，其目的即在賦予審判者能就個案情狀，
    審慎酌定，俾使尚有教化遷善可能之犯罪行為人保留一線生
    機（最高法院95年度台上字第4566號、第4074號判決要旨參
    照）(一)被告不顧與被害人王林春秋朋友之誼，因一時言語衝
    突，萌生殺意，以雙手掐被害人頸部數分鐘至死，罔顧人命
    ，於殺人後更脫卸死者全部衣物，深埋土中，無視死者尊嚴
    ，於檢警掌握大部分被告殺害被害人王林春秋事證後，帶警
    前往埋屍地點，挖取被害人王林春秋遺體，犯後曾飾詞卸責
    ，但今已頗具悔意，而刑法第271條第1項之殺人罪，其法定
    本刑為死刑或無期徒刑或10年以上有期徒刑。被告尚非無教
    化遷善之餘地，從主觀惡性與客觀犯行加以確切考量，求其
    生尚非不可得，就此部分，量處無期徒刑，並依法宣告褫奪
    公權終身。(二)被告不顧與被害人鄭淑慧朋友之誼，一時言語
    衝突，萌生殺意，以雙手掐被害人頸部數分鐘，罔顧人命，
    復見其未死而再以繩索勒住被害人鄭淑慧之頸部，終至斃命
    ，於殺人後脫卸死者全部衣物，深埋土中，無視死者尊嚴，
    犯後承認犯行，非無悔意，曾與告訴人丙○○於本院民事庭
    達成和解，求其生尚非不可得，就此部分，量處無期徒刑，
    並依法宣告褫奪公權終身。(三)扣案之尼龍繩1條及圓鍬1把，
    為被告所有，已據被告供明在卷，且該尼龍繩為殺害被害人
    鄭淑慧所用之物，圓鍬則為殺害被害人王林春秋、鄭淑慧後
    埋藏屍體所用之物，已如前述，均依刑法第38條第1 項第2
    款之規定，宣告沒收。至於另扣案E2-6843 號小客車1 輛，
    雖為被告所有，運送被害人王林春秋至埋屍地點之工具，但
    為被告平常之交通工具，又車罩1 件，雖為被告殺害被害人
    王林春秋、鄭淑慧後，為怕人發覺車內之被害人屍體，而掩
    蓋車體所用，但均與被告殺人之行為並無直接關係，尚難認
    係被告犯殺人罪所用之物，亦非屬違禁物，故均不予宣告沒
    收。另被告所有之安全帽1 頂、雨衣1 件、手套1 雙，固供
    被告預借現金之用，惟因該盜領之行為未遂而不罰，且非屬
    違禁物，自均不予宣告沒收，附此敘明。(四)並依刑法第51條
    第3 、8 款，定其應執行刑為無期徒刑，褫奪公權終身。
六、被告另被訴強盜部分，已經本院前審改依竊盜數罪併罰，判
    決確定，不另論列，附此敘明。
據上論結，應依刑事訴訟法第369 條第1 項前段、第364 條、第
299 條第1 項前段、第300 條，刑法第271 條第1 項、第51條第
3款 、第8 款、第37條第1 項、第38條第1 項第2 款，判決如主
文。
本案經檢察官劉玲興到庭執行職務。
中　　華　　民　　國　　96　　年　　9　　月　　26　　日
                  刑事第二庭  審判長法  官  林正雄
                                    法  官  黃壽燕
                                    法  官  陳啟造
以上正本證明與原本無異。
如不服本判決應於收受本判決後10日內向本院提出上訴書狀，其
未敘述上訴理由者，並得於提起上訴後10日內向本院補提理由書
狀（均須按他造當事人之人數附繕本）「切勿逕送上級法院」。
中　　華　　民　　國　　96　　年　　9 　　月　　26　　日
                                    書記官  彭筱瑗
附錄本判決論罪科刑法條：
中華民國刑法第271條第1項
殺人者，處死刑、無期徒刑或10年以上有期徒刑。
┌───────────────────────────────────────┐
│附表一    偵辦戊○○涉嫌殺人案起獲協尋人口王林春秋      證物一覽表            │
├──┬───────┬──┬────┬────────┬────┬──────┤
│編號│品名          │數量│查獲時間│  查獲地點      │所有人  │備註        │
├──┼───────┼──┼────┼────────┼────┼──────┤
│１  │女用布面花色  │1個 │11.  │高雄縣鳳山市善美│王林春秋│            │
│    │皮包          │    │        │路79號9樓       │        │            │
├──┼───────┼──┼────┼────────┼────┼──────┤
│２  │機車行照      │1枚 │同上    │同上            │同上    │            │
├──┼───────┼──┼────┼────────┼────┼──────┤
│３  │警察之友會員證│1枚 │同上    │同上            │同上    │            │
├──┼───────┼──┼────┼────────┼────┼──────┤
│４  │掛號證        │1枚 │同上    │同上            │同上    │            │
├──┼───────┼──┼────┼────────┼────┼──────┤
│５  │高雄市第二信用│1本 │同上    │同上            │同上    │帳號00000000│
│    │合作社存款簿  │    │        │                │        │03421-8     │
├──┼───────┼──┼────┼────────┼────┼──────┤
│６  │郵政儲金簿    │1本 │同上    │同上            │王思傑  │王林春秋兒子│
│    │              │    │        │                │        │局號000000-0│
│    │              │    │        │                │        │帳號000000-0│
├──┼───────┼──┼────┼────────┼────┼──────┤
│７  │郵政儲金簿    │1本 │同上    │同上            │林亞嫻  │王林春秋妹妹│
│    │              │    │        │                │        │局號000000-0│
│    │              │    │        │                │        │帳號000000-0│
├──┼───────┼──┼────┼────────┼────┼──────┤
│８  │鑰匙          │10支│同上    │同上            │王林春秋│            │
├──┼───────┼──┼────┼────────┼────┼──────┤
│９  │電動搖控器    │1個 │同上    │同上            │同上    │            │
├──┼───────┼──┼────┼────────┼────┼──────┤
│１０  │疑似鑲鑽項鍊  │1條 │同上    │同上            │同上    │            │
├──┼───────┼──┼────┼────────┼────┼──────┤
│  │疑似鑲鑽戒子  │2只 │同上    │同上            │同上    │            │
├──┼───────┼──┼────┼────────┼────┼──────┤
│  │印章          │2枚 │同上    │同上            │同上    │            │
├──┼───────┼──┼────┼────────┼────┼──────┤
│  │印章          │1枚 │同上    │同上            │林亞嫻  │            │
├──┼───────┼──┼────┼────────┼────┼──────┤
│  │RICCO女用背袋 │1個 │12.1.  │同上            │王林春秋│            │
│    │              │    │時分│                │        │            │
├──┼───────┼──┼────┼────────┼────┼──────┤
│  │身份證        │1枚 │12.4.  │戊○○所有之    │王林春秋│            │
│    │              │    │時０分│E2-6843號車內雜 │        │            │
│    │              │    │        │物袋之塑膠袋裡  │        │            │
├──┼───────┼──┼────┼────────┼────┼──────┤
│  │健保卡        │1枚 │同上    │同上            │同上    │            │
├──┼───────┼──┼────┼────────┼────┼──────┤
│  │印章          │1枚 │同上    │同上            │同上    │            │
├──┼───────┼──┼────┼────────┼────┼──────┤
│  │印章          │1枚 │同上    │同上            │甲○○  │王林春秋丈夫│
├──┼───────┼──┼────┼────────┼────┼──────┤
│  │印章          │1枚 │同上    │同上            │王思傑  │王林春秋兒子│
├──┼───────┼──┼────┼────────┼────┼──────┤
│  │高雄市第二信用│1本 │同上    │同上            │王林春秋│000000-0    │
│    │合作社支票    │    │        │                │        │            │
├──┼───────┼──┼────┼────────┼────┼──────┤
│  │富邦銀行支票  │1張 │同上    │同上            │同上    │面額5萬元， │
│    │              │    │        │                │        │朱彩雲開立，│
│    │              │    │        │                │        │00-000000-0 │
├──┼───────┼──┼────┼────────┼────┼──────┤
│  │萬泰銀行支票  │1張 │同上    │同上            │同上    │面額15萬    │
│    │              │    │        │                │        │5仟元，1111 │
│    │              │    │        │                │        │-07號       │
├──┼───────┼──┼────┼────────┼────┼──────┤
│  │本票          │2張 │同上    │同上            │同上    │面額4萬元、 │
│    │              │    │        │                │        │3仟2佰元    │
├──┼───────┼──┼────┼────────┼────┼──────┤
│  │呼叫器        │1個 │同上    │同上            │同上    │            │
├──┼───────┼──┼────┼────────┼────┼──────┤
│  │中國信託信用卡│1枚 │同上    │同上            │同上    │卡號00000000│
│    │              │    │        │                │        │-0000-0000  │
├──┼───────┼──┼────┼────────┼────┼──────┤
│  │9.郵政劃撥│1張 │同上    │同上            │戊○○  │戊○○幫王林│
│    │儲金存款收據  │    │        │                │        │春秋繳納之中│
│    │              │    │        │                │        │國信託銀行帳│
│    │              │    │        │                │        │款（收據號碼│
│    │              │    │        │                │        │0000000）   │
├──┼───────┼──┼────┼────────┼────┼──────┤
│  │6.3.匯豐銀行│1張 │同上    │同上            │王林春秋│收據號碼0504│
│    │刷卡收據      │    │        │                │        │9631        │
├──┼───────┼──┼────┼────────┼────┼──────┤
│  │８月份中國信│1張 │同上    │同上            │同上    │            │
│    │託消費明細    │    │        │                │        │            │
├──┼───────┼──┼────┼────────┼────┼──────┤
│  │記事本        │2本 │同上    │同上            │同上    │            │
├──┼───────┼──┼────┼────────┼────┼──────┤
│  │電話聯絡簿    │1本 │同上    │同上            │同上    │            │
├──┼───────┼──┼────┼────────┼────┼──────┤
│  │交通違規罰單  │1張 │同上    │同上            │乙○○  │王林春秋女兒│
│    │              │    │        │                │        │            │
│    │交通違規罰單  │1張 │同上    │同上            │庚○○  │王林春秋兒子│
├──┼───────┼──┼────┼────────┼────┼──────┤
│  │七、八月份中華│2張 │同上    │同上            │王林春秋│            │
│    │電信電話收據  │    │        │                │        │            │
├──┼───────┼──┼────┼────────┼────┼──────┤
│  │林春秋筆跡簽名│4張 │同上    │同上            │戊○○  │戊○○所模仿│
│    │              │    │        │                │        │之簽名，準備│
│    │              │    │        │                │        │盜刷其信用卡│
├──┼───────┼──┼────┼────────┼────┼──────┤
│  │GarQonne黑色絲│1套 │1.20.  │戊○○朋友趙淑貞│王林春秋│            │
│    │質二件式套裝  │    │        │提供            │        │            │
├──┼───────┼──┼────┼────────┼────┼──────┤
│  │易利信牌、T28S│1支 │同上    │同上            │同上    │序號：520055│
│    │C型、乳白色行 │    │        │                │        │00000000-0（│
│    │動電話        │    │        │                │        │含2顆電池） │
├──┼───────┼──┼────┼────────┼────┼──────┤
│  │GALENCIAGA女用│1雙 │1.  │同上            │同上    │            │
│    │黑色涼鞋      │    │        │                │        │            │
└──┴───────┴──┴────┴────────┴────┴──────┘
┌───────────────────────────────────────┐
│附表二   偵辦  戊○○涉嫌殺害鄭淑慧案   起獲證物一覽表                        │
├──┬───────┬──┬────┬────────┬────┬──────┤
│編號│品名          │數量│查獲時間│查獲地點        │所有人  │備註        │
├──┼───────┼──┼────┼────────┼────┼──────┤
│１  │胸罩          │1件 │11.  │高雄縣鳳山市崗山│鄭淑慧  │            │
│    │              │    │        │北街號伶益幼稚│        │            │
│    │              │    │        │園前花圃內      │        │            │
├──┼───────┼──┼────┼────────┼────┼──────┤
│２  │內褲          │1件 │同上    │同上            │同上    │            │
├──┼───────┼──┼────┼────────┼────┼──────┤
│３  │裙子          │1件 │11.  │戊○○所有之E2-6│同上    │土黃色皮裙  │
│    │              │    │        │843號車內       │        │            │
├──┼───────┼──┼────┼────────┼────┼──────┤
│４  │上衣          │1件 │同上    │同上            │同上    │土黃色前為豹│
│    │              │    │        │                │        │紋          │
├──┼───────┼──┼────┼────────┼────┼──────┤
│５  │馬靴          │1雙 │同上    │同上            │同上    │土黃色長統靴│
├──┼───────┼──┼────┼────────┼────┼──────┤
│６  │照相機        │1台 │同上    │同上            │同上    │            │
├──┼───────┼──┼────┼────────┼────┼──────┤
│７  │行動電話      │1台 │同上    │同上            │同上    │摩托羅拉牌、│
│    │              │    │        │                │        │V3688型、448│
│    │              │    │        │                │        │000000000000│
├──┼───────┼──┼────┼────────┼────┼──────┤
│８  │花旗信用卡    │1張 │同上    │同上            │同上    │卡號00000000│
│    │              │    │        │                │        │00000000    │
├──┼───────┼──┼────┼────────┼────┼──────┤
│９  │上海信用卡    │1張 │同上    │同上            │同上    │卡號00000000│
│    │              │    │        │                │        │00000000    │
├──┼───────┼──┼────┼────────┼────┼──────┤
│１０  │英商渣打信用卡│1張 │同上    │同上            │同上    │卡號00000000│
│    │              │    │        │                │        │00000000    │
├──┼───────┼──┼────┼────────┼────┼──────┤
│  │鱷魚皮夾      │1個 │同上    │同上            │同上    │            │
├──┼───────┼──┼────┼────────┼────┼──────┤
│  │駕照          │1枚 │同上    │同上            │同上    │            │
├──┼───────┼──┼────┼────────┼────┼──────┤
│  │全民健保卡    │1枚 │同上    │同上            │同上    │            │
├──┼───────┼──┼────┼────────┼────┼──────┤
│  │腰帶          │1條 │同上    │同上            │同上    │            │
├──┼───────┼──┼────┼────────┼────┼──────┤
│  │黑色皮包      │1個 │同上    │同上            │同上    │            │
├──┼───────┼──┼────┼────────┼────┼──────┤
│  │慶豐銀行信用卡│1張 │同上    │同上            │同上    │卡號00000000│
│    │              │    │        │                │        │00000000    │
├──┼───────┼──┼────┼────────┼────┼──────┤
│  │聯邦銀行信用卡│1張 │同上    │同上            │同上    │卡號00000000│
│    │              │    │        │                │        │00000000    │
├──┼───────┼──┼────┼────────┼────┼──────┤
│  │台灣中小企銀存│1本 │同上    │同上            │同上    │帳號00000000│
│    │摺            │    │        │                │        │832         │
├──┼───────┼──┼────┼────────┼────┼──────┤
│  │台灣中小企銀存│1本 │同上    │同上            │同上    │帳號00000000│
│    │摺            │    │        │                │        │155         │
├──┼───────┼──┼────┼────────┼────┼──────┤
│  │亞米茄牌疑似鑲│1只 │同上    │同上            │同上    │已由鄭女之夫│
│    │鑽女用手錶    │    │        │                │        │丙○○領回  │
├──┼───────┼──┼────┼────────┼────┼──────┤
│  │女用疑似黃寶石│1只 │同上    │同上            │同上    │已由鄭女之夫│
│    │戒指          │    │        │                │        │丙○○領回  │
├──┼───────┼──┼────┼────────┼────┼──────┤
│  │本票          │7張 │同上    │同上            │同上    │票號000000-0│
│    │              │    │        │                │        │84141（已由 │
│    │              │    │        │                │        │鄭女之夫林勝│
│    │              │    │        │                │        │田領回）    │
├──┼───────┼──┼────┼────────┼────┼──────┤
│  │咖啡色黑點外套│1件 │同上    │同上            │同上    │已由鄭女之夫│
│    │              │    │        │                │        │丙○○領回  │
├──┼───────┼──┼────┼────────┼────┼──────┤
│  │化妝品等零星雜│1包 │同上    │同上            │同上    │已由鄭女之夫│
│    │物            │    │        │                │        │丙○○領回  │
└──┴───────┴──┴────┴────────┴────┴──────┘
